ACORDAO-COMPLETO-2468931

ACÓRDÃO 18177/2021 ATA 38/2021 - PRIMEIRA CÂMARA

VISTOS, relatados e discutidos estes autos de tomada de contas especial instaurada pela Caixa Econômica Federal relativa ao contrato de repasse 0143.224-00/2002, que teve por objeto o fomento aos projetos de gestão integrada de resíduos sólidos urbanos no município de Maués/AM.
ACORDAM os ministros do Tribunal de Contas da União, reunidos em sessão da 1ª Câmara, diante das razões expostas pelo relator, em:
9.1. considerar revel o Sr. Raimundo Carlos Góes Pinheiro, para todos os efeitos, dando-se prosseguimento ao processo, com fulcro no art. 12, § 3º, da Lei 8.443/1992; 
9.2. excluir os Srs. Sidney Ricardo de Oliveira Leite e Odivaldo Miguel de Oliveira Paiva do rol de responsáveis deste processo;
9.3. rejeitar as alegações de defesa apresentadas pela empresa G.L. Pinheiro - ME;
9.4. julgar irregulares as contas do Sr. Raimundo Carlos Góes Pinheiro, com fundamento nos artigos 1º, I, 16, III, alínea "c", 19, caput, e 23, III, "c", da Lei 8.443/1992, e condená-lo, em solidariedade com a empresa G.L. Pinheiro - ME, ao pagamento da importância abaixo descrita, atualizada monetariamente e acrescida de juros de mora, calculados a partir das respectivas datas de ocorrência, até a  do efetivo recolhimento, fixando-lhes o prazo de 15 (quinze) dias, a contar da notificação, para que comprovem, perante o Tribunal, o recolhimento do débito ao Fundo Nacional do Meio Ambiente (FNMA) ;
	Valor histórico (R$) 
	Data de ocorrência

	67.313,54
	18/9/2015

9.5. aplicar, individualmente, ao Sr. Raimundo Carlos Góes Pinheiro e à empresa G.L. Pinheiro - ME, a multa prevista no art. 57 da Lei 8.443/1992 c/c o art. 267 do RI/TCU, no valor de R$ 12.000,00 (doze mil reais) , fixando-lhes o prazo de 15 (quinze) dias, a contar da notificação, para que comprovem, perante este Tribunal (art. 214, III, "a", do RI/TCU) , o recolhimento da dívida aos cofres do Tesouro Nacional, atualizada monetariamente desde a data do presente acórdão até a do efetivo recolhimento, se for paga após o vencimento, na forma da legislação em vigor;
9.6. autorizar, desde logo, se requerido, com fundamento no art. 26, da Lei 8.443/1992, c/c o art. 217, §§ 1º e 2º do RI/TCU, o parcelamento da dívida em até 36 parcelas, incidindo, sobre cada parcela, corrigida monetariamente, os correspondentes acréscimos legais, fixando-lhe o prazo de 15 (quinze) dias, a contar do recebimento da notificação, para comprovarem, perante o Tribunal, o recolhimento da primeira parcela, e de 30 (trinta) dias, a contar da parcela anterior, para demonstrarem o recolhimento das demais parcelas, devendo incidir, sobre cada valor mensal, atualizado monetariamente, os juros de mora devidos, no caso do débito, na forma prevista na legislação em vigor, alertando os responsáveis de que a falta de comprovação do pagamento de qualquer parcela importará o vencimento antecipado do saldo devedor, nos termos do § 2º do art. 217 do Regimento Interno deste Tribunal;
9.7. autorizar, desde logo, nos termos dos arts. 219, II, do RI/TCU e 28, II, da Lei 8.443/1992, a cobrança judicial das dívidas, caso não atendidas as notificações;
9.8. em cumprimento ao disposto no § 3º do art. 16, da Lei 8.443/1992, encaminhar cópia desta deliberação à Procuradoria da República no Estado do Amazonas (referência ao inquérito civil público PR/AM 1.13.000.000979/2012) ;
9.9. enviar cópia deste acórdão ao Departamento de Fundos do Ministério do Meio Ambiente e à Superintendência Nacional de Administração Financeira da Caixa (Suafi) e aos responsáveis;
9.10. informar aos interessados que a presente deliberação - acompanhada do relatório e da proposta de deliberação - que a fundamenta estará disponível, no dia seguinte à sua publicação, no endereço www.tcu.gov.br/acordaos.

Tomada de contas especial relativa a contrato de repasse, que teve por objeto o fomento aos projetos de gestão integrada de resíduos sólidos urbanos.

Primeira Câmara

Município de Maués/AM.

3. Interessados/Responsáveis:
3.1. Interessados: Ministério do Meio Ambiente (MMA); Caixa Econômica Federal (Caixa).
3.1. Responsáveis: Raimundo Carlos Góes Pinheiro (XXX.450.532-XX); G.L. Pinheiro - ME (07.633.469/0001-07).

13.1. Ministros presentes: Benjamin Zymler (na Presidência) e Jorge Oliveira.
13.2. Ministro-Substituto convocado: André Luís de Carvalho.
13.3. Ministro-Substituto presente: Weder de Oliveira (Relator).

WEDER DE OLIVEIRA

Versam os autos de tomada de contas especial instaurada pela Superintendência Nacional de Administração Financeira da Caixa Econômica Federal (Caixa/Suafi) em que foram responsabilizados, originalmente, os ex-prefeitos do município de Maués/AM, os Srs. Sidney Ricardo de Oliveira Leite (gestão 2002 a 31/3/2006) , Odivaldo Miguel de Oliveira Paiva (gestão 1º/4/2006 a 2012) e Raimundo Carlos Góes Pinheiro (gestão 2013 a 2016) , em razão de inexecução do plano de trabalho do contrato de repasse 0143.224-00/2002 (Siafi 462791) , que teve por objeto o fomento a projetos de gestão integrada de resíduos sólidos urbanos (PGIRS) .
2. Para contextualizar os fatos processuais, transcrevo a seguir, com ajustes de forma, a instrução da Secretaria de Controle Externo de Tomada de Contas Especial (Secex-TCE) (peça 43) :
"HISTÓRICO
2.	O Contrato de Repasse 0143.224-00/2002/FNMA/CAIXA/MMA (Siafi 462791) (peça 1, p. 39 a 45) foi firmado em 5 de julho de 2002 (peça 1, p. 45) , com orçamento total de R$ 594.380,00, sendo R$ 448.580,00 a cargo do concedente e R$ 145.800,00 de contrapartida do convenente (peça 1, p. 40-41) , prevendo as seguintes etapas relacionadas com a implantação do objeto conveniado (peça 2, p. 4) :
2.1.	Elaboração do PGIRS - Projeto de Gestão Integrada de Resíduos Sólidos, no valor de R$ 35.662.80;
2.2.	Elaboração do projeto do aterro, no valor de R$ 53.494,20;
2.3.	Implantação do aterro, no valor de R$ 416.066,00;
2.4.	Recuperação da área do lixão, no valor de R$ 89.157,00.
3.	A vigência inicial do contrato seria de 5/7/2002 a 5/12/2002.
3.1.	Mediante solicitações dos contratantes e prorrogações de ofício, o prazo final foi estendido até 27/8/2015 (peça 1, p. 4) .
4.	A execução do objeto iniciou-se em 1/4/2003 e o cronograma dos desbloqueios dos recursos assim como das prestações de contas parciais deu-se na seguinte ordem (peça 1, p. 4-5) :
	Data do Desbloqueio/ Prestação de Contas Parcial (PCP) 
	Repasse
 (R$) 
	Contrapartida
 (R$) 
	Total
 (R$) 
	Prestação de Contas Parcial (PCP) 

	17/6/2003
	13.431,40
	   4.400,00
	   17.831,40
	Aprovada

	4/8/2003
	13.581,40
	   4.250,00
	   17.831,40
	Aprovada

	3/10/2003
	13.071,71
	   3.922,49
	   16.994,20
	Aprovada

	2/4/2004
	13.776,80
	   4.000,00
	   17.776,80
	Aprovada

	26/7/2004
	13.423,20
	   5.300,00 
	   18.723,20
	Aprovada

	24/5/2005
	94.560,18
	 30.534,00
	 125.094,18
	Aprovada

	2/4/2008
	42.328,74
	 13.763,52
	   56.092,26
	Aprovada

	6/7/2010
	26.331,52
	   8.558,46
	   34.889,98
	Aprovada

	20/5/2011
	32.022,30
	 10.410,12
	   42.432,42
	Aprovada

	2/8/2012
	27.809,29
	   9.025,02
	   36.834,31
	Aprovada

	25/11/2013
	84.740,05
	 27.556,20 
	 112.296,25
	Não apresentada

5.	Instaurou-se a presente TCE, conforme previsto no inciso II, alínea 'a', do artigo 38 da IN/STN 1/1997, motivada pela inexecução do objeto pactuado no Contrato de Repasse 0143.224-00/2002 (Siafi 462791) .
5.1.	Inferiu-se o prejuízo ao Erário pela conclusão do Relatório de Acompanhamento de Empreendimento (RAE) - (peça 2, p. 4-5) - referente à vistoria no local efetuada em 21/10/2013, onde se constatou:
5.1.1.	a execução de 83,61% do objeto contratado;
5.1.2.	a ausência de funcionalidade das obras executadas obstando o cumprimento da função social proposta.
6.	Em 29/3/2016 o órgão repassador dos recursos emitiu o Relatório de Tornada de Contas Especial 65/2016 (peça 2, p. 104 - 108) responsabilizando os três prefeitos do período do contrato, isto é, julho de 2002 a julho de 2015 (Srs. Sidney Ricardo de Oliveira Leite, Odivaldo Miguel de Oliveira Paiva e Raimundo Carlos Góes Pinheiro) , pela inexecução do objeto (peça 2, p. 107) . 
7.	Concluiu a concedente pela responsabilização dos três prefeitos do período do contrato, isto é, julho de 2002 a julho de 2015, com base nas seguintes razões:
7.1.	há prejuízo ao Erário oriundo da não conclusão do objeto pactuado, o que motivou a instauração do processo de Tomada de Contas Especial, conforme previsto no inciso II, alínea 'a', do artigo 38 da IN/STN 1/1997;
7.2.	a atribuição de responsabilidade deveria atingir o Sr. Sidney Ricardo de Oliveira Leite, prefeito na gestão 1º/1/2001 a 31/3/2006, porquanto dispôs de prazo razoável - 3 anos e 8 meses de mandato - para a conclusão do objeto, assim como dos recursos para a sua execução, haja vista terem sido disponibilizados integralmente em dezembro de 2002;
7.3. 	a responsabilidade também deve ser estendida aos Srs. Odivaldo Miguel de Oliveira Paiva, prefeito na gestão 1º/4/2006 a 31/12/2012, e Raimundo Carlos Góes Pinheiro, prefeito na gestão 2013 a 2016, pois lhes cabia retomar a execução do objeto, dotando-o da funcionalidade exigida, visto que o contrato ainda se encontrava vigente e existia saldo do repasse e rendimentos suficientes para execução da obra/serviços, ou, na impossibilidade devidamente justificada de fazê-lo, adotar as medidas legais cabíveis visando ao resguardo do patrimônio público.
8.	Em 20/4/2017, a Secretaria de Controle Interno do Ministério da Transparência, Fiscalização e Controladoria-Geral da União emitiu o Relatório de Auditoria 323/2017 (peça 2, p. 123-126) , concluindo pela irregularidade das contas de responsabilidade dos Srs. Sidney Ricardo de Oliveira Leite, Odivaldo Miguel de Oliveira Paiva e Raimundo Carlos Góes Pinheiro, com imputação em débito do valor integral repassado ao município de Maués/AM.
9.	Em análise sobre a responsabilização do Sr. Sidney Ricardo de Oliveira Leite, a instrução de peça 10 (p. 4) observou que:
9.1.	o argumento utilizado para responsabilizar o Sr. Sidney Leite, qual seja, o de que dispunha de tempo para concluir o objeto, não poderia prosperar, porque havendo prorrogação do termo contratual (peça 1, p. 4) , com a respectiva dilatação do prazo da conclusão, então houve, por parte da concedente, a aceitação de um novo termo temporal para a conclusão do referido objeto;
9.2.	o quadro no item 4 da referida instrução (peça 10, p. 1-2) apresentava prestações parciais de contas aprovadas até 2/8/2012, contradizendo o teor das notificações encaminhadas aos Srs. Sidney Ricardo de Oliveira Leite (Notificação de 6/2/2012) e Odivaldo Miguel de Oliveira Paiva (Notificação de 28/5/2012) ;
9.3.	residiria a contradição na cobrança de providências para a regularização das obras ao mesmo tempo em que se aprovavam as prestações de contas parciais;
9.4.	tinham-se contradições que demandavam maiores esclarecimentos da concedente no sentido de se definir de forma clara e precisa os limites e características da responsabilização dos agentes envolvidos.
10.	Foi observado que o último Relatório de Acompanhamento de Engenharia - RAE registrava que tanto a qualidade de execução da obra/serviço, quanto a qualidade da fiscalização da obra, eram satisfatórias, não tendo havido glosas.
10.1. O referido relatório data de 22/10/2013 (peça 2, p. 4-5) , data posterior às notificações enviadas, o que levanta dúvidas sobre o real status das obras executadas.
11. O Relatório de Auditoria 323/2017 (peça 2, p. 124) faz menção ao Relatório de Acompanhamento de Engenharia - RAE, de 22/10/2013 (peça 2, p. 4-5) , que trata da inspeção in loco realizada em 21/10/2013. 
11.1. De acordo com os registros do engenheiro responsável pela inspeção, o PGIRS foi elaborado, o Projeto Executivo do Aterro também foi elaborado, o Aterro Sanitário foi construído (atingindo o percentual de execução de 83,61%) , porém o lixão não foi recuperado.
11.2. Tanto o último Relatório de Acompanhamento de Engenharia - RAE, quanto o Relatório de Auditoria 323/2017, não desenvolvem maiores detalhes sobre quais aspectos definiriam a não recuperação do lixão.
12.	As prestações de contas parciais foram feitas com os respectivos extratos e notas fiscais, mas a presente TCE não apresentava essas informações importantes, tais como os pagamentos efetuados a empresas eventualmente contratadas para a execução do objeto do contrato.
12.1. Apesar de o tomador de contas não ter incluído a empresa como responsável, em havendo inexecução ela deverá ser arrolada, pois foi contratada para executar o objeto, fazendo-se necessárias as respectivas notas fiscais para fins de se estabelecer a responsabilização da firma e se definir a proporção desta responsabilidade.
12.2. No caso em tela, carecia-se de mais informações sobre os eventuais agentes privados contratados para a execução do objeto, informações necessárias para a eventual responsabilização solidária de tais agentes.
13.	Concluiu a instrução que se faziam necessárias informações complementares a serem requeridas da concedente. 
14.	A respectiva proposta de encaminhamento foi (peça 10, p. 5-6) :
24.	Diante do exposto, submetem-se os autos à consideração superior, propondo:
	a) realizar diligência, com fundamento nos arts. 10, § 1º, e 11 da Lei 8.443/1992 c/c o art. 157 do RI/TCU, à Superintendência da Caixa Econômica Federal no Amazonas para que, no prazo de 15 dias, sejam encaminhados os seguintes documentos/informações:
	a.1) as notas fiscais que integraram as prestações parciais de contas, com a identificação da empresa ou empresas contratadas;
	a.2) as identificações dos favorecidos pelas emissões de cheques e ordens eletrônicas de transferência de valores;
	a.3) encaminhar descrição mais detalhada de quais serviços deveriam ter sido feitos para que o lixão pudesse ser considerado recuperado;
	a.4) apresentar as motivações, na forma de requerimentos eventuais dos contratantes ou sugestões técnicas, que levaram à prorrogação de prazo da execução do objeto, que foi dilatado até 27/8/2015 em confronto com:
	a.4.1) o posicionamento do último RAE (peça 2, p. 4-5) , datado de 22/10/2013, o qual afirmou a completa ausência de funcionalidade do objeto;
	a.4.2) a situação informada pela administração municipal mediante interposição em 2013 de Ação de Improbidade Administrativa nº 14111-70.2013.4.01.3200, em trâmite na 1ª Vara Federal desta Seção Judiciária do Amazonas, referente à execução do Contrato de Repasse 143.224-00/2002 (Siafi 462791) .
	a.5) qual a situação dos recursos desbloqueados em 25/11/2013, após o RAE de 22/10/2013 afirmar a não funcionalidade do objeto;
	a.6) encaminhar cópia do extrato da conta do convênio, com a movimentação financeira atualizada dos recursos repassados ao município de Maués-AM. 
15.	A Caixa Econômica Federal respondeu à diligência da peça 13, mediante documentação (peças 15 e 16) , conforme a seguir:
15.1. em atendimento ao item 'a' do ofício 742/2018 - TCU/SECEX-AM, encaminham cópia das notas fiscais que integraram as prestações parciais de contas, com a identificação das empresas contratadas (peça 15, p.1, 42-72) ;
15.2. pertinente ao item 'b', encaminhou relação de pagamentos aos contratados com ordens de transferências ou cheques (peça 15, p. 21-41, peça 16, p. 4-30) .
15.3. quanto ao item 'c', que solicitava descrição mais detalhada de quais serviços deveriam ter sido feitos para que o lixão pudesse ser considerado recuperado, respondeu arrolando as seguintes atividades da planilha referente à recuperação da área degradada do lixão municipal, cujas atividades tinham por orçamento o valor de R$ 89.157,00:
15.3.1. serviços complementares: R$ 976,08; 
15.3.2. cerca em mourões de madeira: R$ 21.144,60;
15.3.3. guarita em madeira com piso cimentado: R$ 4.500,00;
15.3.4. lixão (Resíduos Sólidos) :  R$ 46.851,44;
15.3.5. recuperação da área degradada: R$ 13.700,00;
15.3.6. limpeza geral: R$ 1.984,88.
15.4. informou que a CAIXA não atestou nenhum desses itens acima, prejudicando, assim, no seu entendimento, a funcionalidade do objeto do contrato.
15.5. Em atenção ao questionamento contido no item 'd', em que se solicitava as motivações, na forma de requerimentos eventuais dos contratantes ou sugestões técnicas, que levaram à prorrogação de prazo da execução do objeto, que foi dilatado até 27/8/2015 em confronto com:
15.5.1. o posicionamento do último RAE (peça 2, p. 4-5) , datado de 22/10/2013, o qual afirmou a completa ausência de funcionalidade do objeto; 
15.5.2. a situação informada pela administração municipal mediante interposição em 2013 de Ação de Improbidade Administrativa 14111-70.2013.4.01.3200, em trâmite na 1ª Vara Federal desta Seção Judiciária do Amazonas, referente à execução do Contrato de Repasse 143.224-00/2002 (peça 9) ; 
15.5.3. respondeu a CEF que a prorrogação se deu por dever do cargo e sem provocação do contratado, uma vez que o contrato estava em processo de Tomada de Contas e devia ser mantida e atualizada a vigência, para contratos com percentual de execução inferior a 100%, desde a instauração da TCE até decisão final do TCU, incluindo período que houve a notificação.
15.6. Quanto à situação dos recursos desbloqueado, questionado no item 'e', informou que houve o desbloqueio dos recursos, porque os serviços daquela medição foram atestados, porém, na emissão do Relatório de Acompanhamento de Engenharia - RAE, ainda haviam serviços essenciais a serem executados para atestar a funcionalidade do objeto, o que ocorreria no momento da medição/vistoria pela Caixa para a emissão do RAE final.
16.	 A instrução da peça 17 fez o exame das respostas das diligências, consignando na seção exame técnico os excertos a seguir:
24.6.7. Sobre as referidas irregularidades motivadoras da TCE deve-se ressaltar que:
a)	 Os relatórios de vistoria cessaram em 21/10/2013 (peça 2, p. 4) , apesar de o referido parecer decorrer da informação de que houve retomada da obra e desbloqueio dos recursos em 25/11/2013, não se verificaram novas vistorias no projeto;
b) 	O desbloqueio foi no valor de R$ 112.296,25, mas, como o convenente não concluiu o objeto, fez-se necessária a continuidade da Tomada de Contas Especial (peça 1, p.3) ;
c)	Tanto o parecer na página 4, da peça 1, quanto o relatório da TCE não levam em conta que os recursos desbloqueados só foram efetivamente transferidos para a conta do contratante em 18/9/2015, oito meses após o parecer, citado no item 25.6.5.6 desta instrução.
24.6.8. Os últimos recursos desbloqueados no valor de R$ 112.296,25 referiam-se à parcela remanescente da fase três no valor de R$ 27.556,20 mais a parcela de R$ 84.740,05, referente à recuperação da área do lixão.
24.6.9. A transferência deu-se em duas datas, em 18/9/2015 foram depositadas as quantias de R$ 27.556,20 e R$ 84.740,05, e em 8/10/2015 a quantia remanescente de R$ 3.428,50 (peça 15, p. 19) .
24.6.10. Foram efetivados pagamentos a contratados conforme discriminado abaixo:
	Data
	Valor (R$) 
	Favorecido

	18/9/2015
	25.297,73
	G. L. Pinheiro ME, CNPJ 076.33469/0001-07 (peça 15, p. 36) 

	18/9/2015
	1.558,41
	ISS PM Maués (peça 15, p. 37) 

	18/9/2015
	416,09
	IRPF PM Maués (peça 15, p. 38) 

	18/9/2015
	467,52 
	FUNPEQ PM Maués (peça 15, p. 39) 

	18/9/2015
	79.911,08
	G L Pinheiro ME, CNPJ 076.33469/0001-07, (peça 15, p. 40) 

	18/9/2015
	1.216,92
	FUNPEQ PM Maués (peça 15, p. 41) 

24.6.11. Os pagamentos efetuados denotam, em princípio, atividades nas obras finais tendentes à recuperação da área do lixão, mas nenhuma vistoria técnica foi efetuada para conferir sua efetividade.
24.6.12. Infere-se com esses elementos que a CEF foi precipitada em decretar a disfuncionalidade da obra quando restavam prazo suficiente e saldo restante a transferir para a conclusão do item ausente.
24.6.13. Igualmente, torna-se insustentável a conclusão pela disfuncionalidade da obra, em razão de etapa presumivelmente inadimplida, quando os recursos para o seu financiamento só foram transferidos após o penúltimo prazo fixado que tinha como termo a data de 27/8/2015 (peça 1, p. 4) e, após a sua efetiva utilização (peça 15, p. 36 e 40) , não tiveram a necessária vistoria das obras.
25.	 O que se depreende dos elementos analisados é uma situação decorrente de uma conclusão precipitada pela disfuncionalidade integral da obra em razão de etapa que não foi executada, para a qual restava prazo eficaz para a sua conclusão, mas não se transferiram os recursos necessários para a sua execução.
26. 	Em resumo, não se teve o necessário respaldo técnico, com as respectivas evidências materiais para a configuração de irregularidade justificadora de uma tomada de contas especial, afetando-se os imprescindíveis pressupostos para a constituição deste processo excepcional de controle.
27.	 Sobre a Ação Civil Pública de Improbidade Administrativa (peça 9) pouco se tem a comentar, haja vista se constituir sobre os mesmos pressupostos inexistentes que motivaram a presente TCE.
27.1. Foi movida pela gestão 2013-2016 visando a afastar as restrições cadastrais que afetam as administrações com pendências na execução das transferências voluntárias.
27.2. A ação dirige-se aos gestores do período 2001-2012, os quais, no entanto, tiveram suas prestações parciais de contas aprovadas (peça 1, p. 4-5) .
27.3. A presumível irregularidade se cingiria à gestão 2013, quando ocorreu a última vistoria técnica que constatou a inexecução, justamente a gestão do autor da respectiva ação civil pública.
28.	 São consolidadas as seguintes conclusões sobre a análise das informações colacionadas aos autos:
28.1	. A despeito do longo prazo na condução dos trabalhos do Contrato de Repasse 143.224-0/2002/FNMA/MMA/CAIXA, com vigência iniciada em 5/7/2002 (peça 1, p. 4) , mas estendida até 26/8/2016 (peça 2, p. 106) , não se visualizam fundamentos legais para responsabilizar os ex-prefeitos, Srs. Sidney Ricardo de Oliveira Leite, gestão 2001 até 31/3/2006, quando renunciou ao cargo de prefeito, e Odivaldo Miguel de Oliveira Paiva, gestão 2006-2012, porquanto as atividades desenvolvidas durante a sua gestão tiveram as respectivas prestações parciais de contas aprovadas.
28.2. A única motivação para a declaração da disfuncionalidade integral da obra diz respeito à sua etapa final, quando ocorreria a recuperação da área do lixão, com valor orçado de R$ 89.157,00.
28.3. Essa etapa se realizaria na gestão do novo prefeito, Sr. Raimundo Carlos Góes Pinheiro, a partir do exercício de 2013.
28.4. Havia prazo para a conclusão desta etapa quando a última vistoria técnica constatou a sua completa inexecução em 21/10/2013 (peça 2, p. 4) , haja vista que o prazo de conclusão fora adiado para 27/8/2014, posteriormente estendido para 27/8/2015 e, finalmente, 26/8/2016.
28.5. Comunicação de 11/7/2013 (Peça 2, p. 83) já instava o novo gestor, Sr. Raimundo Carlos Góes Pinheiro, a retomar a execução do contrato de repasse, no prazo de 30 dias, ou adotar as providências necessárias ao resguardo da Administração Pública Federal, sob pena de responsabilização solidária em processo de Tomada de Contas Especial, assim como registro de inadimplência do Município de Maués/AM no SIAFI/CAUC.
28.6. Considerando que a última vistoria atestou 83,61% de execução (peça 2, p.4-5) das etapas anteriores, infere-se que a administração estava tocando a obra, razão porque não se entende o relativo abandono do controle do contrato, mediante as necessárias vistorias técnicas, as quais, como já observado aqui, não mais aconteceram após 21/10/2013. 
28.7. Em 25/11/2013 ocorreu o desbloqueio da última parcela destinada ao financiamento da etapa 4, data posterior à vistoria que afirmou a inexecução dessa etapa final (peça 2, p. 129) .
28.7.1 Questiona-se como se poderia declarar a inexecução do projeto, como integralmente disfuncional, antes do desbloqueio dos recursos concertados para essa etapa final.
28.8. Apesar de desbloqueados em 25/11/2013 os recursos só foram efetivamente transferidos para a conta do ajuste na data de 18/9/2015 (peça 15, p. 19) bem depois da instauração da TCE que se concluiu em 29/3/2016 (peça 2, p. 108) , antes, portanto, do prazo de vigência do contrato fixado para 26/8/2016 (peça 2, p. 106) .
28.9. Como seria possível imputar-se a irregularidade ao gestor que só veio a receber a última parcela dos recursos necessários poucos meses antes da conclusão do relatório de TCE?
28.10. Considerando que foram efetuados pagamentos por conta das obras finais (peça 15, p. 36 e 40) como explicar a ausência da vistoria técnica necessária tanto para a aferição dos trabalhos executados quanto para a liquidação dos valores eventualmente devidos em caso de inadimplência do objeto pretendido?
29.	 Observou-se, então, uma conclusão em sede de tomada de contas especial, que não se escorava em evidências técnicas ou materiais para comprovar a irregularidade ou definir, sem sombra de dúvidas, a responsabilização dos agentes ou, até mesmo, liquidar, de forma incontroversa, os valores eventualmente devidos.
30.	 A conclusão sobre os itens examinados aponta para a necessidade de se determinar à CEF que realize a necessária vistoria técnica no município de Maués para constatar a situação em que se encontra a execução da etapa final, na qual se efetiva a recuperação da área do lixão, no valor de R$ 89.157,00, do Contrato de Repasse 0143.224-00/2002 (Siafi 462791) , firmado entre o município de Maués/AM e o Fundo Nacional do Meio Ambiente representado pela CEF, o qual teve por objeto o Fomento a Projetos de Gestão Integrada de Resíduos Sólidos Urbanos. 
30.1. Após a referida vistoria deverá a CEF encaminhar a este tribunal o relatório conclusivo, com a necessária definição e liquidação dos eventuais valores devidos, assim como a situação real da funcionalidade pretendida para a obra objeto desse contrato.
31.	 Considerando a ausência dos pressupostos materiais da responsabilização, em razão da presumível irregularidade ter sido constatada em exercício fiscal posterior aos seus mandatos, propõe-se a retirada dos Srs. Sidney Ricardo de Oliveira Leite, prefeito na gestão 2001 até 31/3/2006, e Odivaldo Miguel de Oliveira Paiva, prefeito na gestão 2006-2012, do polo passivo desta tomada de contas especial.
17.	A respectiva proposta de encaminhamento foi (peça 17, p. 10-11) :
34.	 Diante do exposto, submetem-se os autos à consideração superior, propondo ao Ministro-Relator Weder de Oliveira:
a) determinação, com fundamento nos arts. 10, § 1º, e 11 da Lei 8.443/1992 c/c o art. 157 do RI/TCU, à Superintendência da Caixa Econômica Federal no Amazonas para, no prazo de 90 dias realizar  vistoria técnica, com a consequente emissão e envio do Relatório de Vistoria Técnica, a ser feita sobre as atividades da execução da etapa final, na qual se efetiva a recuperação da área do lixão, no valor de R$ 89.157,00, do Contrato de Repasse 0143.224-00/2002 (Siafi 462791) , firmado entre o município de Maués/AM e o Fundo Nacional do Meio Ambiente representado pela CEF, o qual teve por objeto o Fomento a Projetos de Gestão Integrada de Resíduos Sólidos Urbanos. E informe ao TCU, no referido prazo, os resultados alcançados;
b) retirar os Srs.  Sidney Ricardo de Oliveira Leite (CPF XXX.678.572-XX) , prefeito na gestão 2001 até 31/3/2006, e Odivaldo Miguel de Oliveira Paiva (CPF XXX.201.562-XX) , prefeito na gestão 2006-2012, do polo passivo desta tomada de contas especial ante a ausência de pressupostos materiais para a sua responsabilização.
c) determinar o sobrestamento do julgamento destas contas, nos termos dos arts. 10, § 1º, e 11 da Lei 8.443/1992 c/c os arts. 157 e 201, § 1º, do Regimento Interno/TCU, até que sejam atendidas as informações requeridas à Caixa Econômica Federal relativas à execução do Contrato de Repasse 0143.224-00/2002 (Siafi 462791) , firmado entre o município de Maués/AM e o Fundo Nacional do Meio Ambiente representado pela CEF.
18.	O Relator do processo Weder de Oliveira (peça 20) anuiu com a proposta de exclusão dos dois gestores, mas no lugar da determinação mandou que se fizesse diligência.
19.	Em atendimento ao Despacho do Relator, mediante Ofício 3602/2019-TCU/Seproc, de 5/9/2019 (peça 21) , foi efetuada diligência à Caixa, acompanhada da peça 17 (Instrução da Unidade Técnica) e da peça 20 (Despacho do Relator) deste processo, para subsidiar a resposta da CEF.
20.	A instrução da peça 27, fez o exame da resposta da diligência, consignando na seção exame técnico os excertos a seguir:
22.	Em resposta à diligência, mediante Ofício 2182/2019/SR AMAZONAS, datado de 23/10/2019 (peça 25, p. 1-2) , acompanhado do parecer GIGOV/MN 209/2019#PÚBLICO, datado de 16/10/2019 (peça 25, p. 3-5) , e do Relatório de Acompanhamento de Engenharia-RAE, de 22/10/2013 (peça 25, p. 6-10) , a CEF informou o seguinte:
22.1. De acordo com o Plano de Trabalho, o objeto do Contrato de Repasse é dividido em quatro metas, sendo: 
Meta 1 - Elaboração do Plano de Gerenciamento Integrado de Resíduos sólidos; 
Meta 2 - Elaboração do Projeto de Aterro Sanitário; 
Meta 3 - Implantação do Aterro Sanitário; 
Meta 4 - Recuperação do Lixão.
22.2. Conforme o último Relatório de Acompanhamento de Engenharia - RAE (peça 10, p. 6-10) , as Metas 1, 2 foram concluídas, a Meta 3 faltou 2% (ficou com 98%) e a meta 4 referente à Recuperação do Lixão não foi iniciada.
22.3. O projeto básico apresentado pela Prefeitura de Maués previa que a Meta 4 - Recuperação do Lixão era composta pelos seguintes serviços:
- Serviços Complementares; 
- Cerca em mourões de madeira;
- Guarita em madeira com piso cimentado;
- Lixão (Resíduos sólidos) com serviços de escavação, transporte de material e reaterro; 
- Recuperação de área degradada com serviços de plantio de arbustos; e, 
- Limpeza Geral.
22.4	. Conforme parecer GIGOV/MN 209/2019#PÚBLICO, datado de 16/10/2019 (peça 25, p. 3-5) , a Caixa realizou vistoria técnica no dia 08/10/2019 e verificou a inexecução dos serviços necessários e previstos para a desativação do lixão no município de Maués. A área continua em atividade recebendo os resíduos sólidos produzidos diariamente na cidade. 
23.	 A despeito do longo prazo na condução dos trabalhos do Contrato de Repasse 143.224-0/2002/FNMA/MMA/CAIXA, com vigência iniciada em 5/7/2002 (peça 1, p. 4) , mas estendida até 26/8/2016 (peça 2, p. 106) , não se visualizam fundamentos legais para responsabilizar os ex-prefeitos, Srs. Sidney Ricardo de Oliveira Leite, gestão 2001 até 31/3/2006 quando renunciou ao cargo de prefeito, e Odivaldo Miguel de Oliveira Paiva, gestão 2006-2012, porquanto as atividades desenvolvidas durante as suas gestões tiveram as respectivas prestações parciais de contas aprovadas.
24.	A única motivação para a declaração da disfuncionalidade integral das obras executadas obstando o cumprimento da função social proposta diz respeito à sua etapa final, quando ocorreria a recuperação da área do lixão. Essa etapa se realizaria na gestão do novo prefeito, Sr. Raimundo Carlos Góes Pinheiro, a partir do exercício de 2013. 
27.	Conforme relação de pagamentos (peça 15, p. 42) e Notas Fiscais (peça 15, p. 43-72) , as obras estavam sendo feitas pela empresa G.L. Pinheiro (nome fantasia: Pinheiro Comercial e Industrial - CNPJ 076.33469/0001-07) . Conforme discriminado abaixo, a referida empresa recebeu ainda os últimos pagamentos em 18/9/2015, que somam R$ 105.508,81:
	Data
	Valor (R$) 
	Favorecido

	18/9/2015
	25.297,73
	G. L. Pinheiro ME (peça 15, p. 36) 

	18/9/2015
	79.911,08
	G L Pinheiro ME (peça 15, p. 40) 

	Soma
	105.508,81
	
28.	A empresa G.L. Pinheiro deve ser citada solidariamente com o prefeito na gestão 2013 a 2016, Sr. Raimundo Carlos Góes Pinheiro, no valor de R$ 84.740,05 e data de ocorrência 18/09/2015, pois não executou os serviços necessários e previstos para a desativação do lixão no município de Maués, embora tenha sido desbloqueado R$ 84.740,05 para essa finalidade e, conforme comprovação à peça 15, p. 19, a transferência desse valor ocorreu em 18/9/2015. Mesma data em que ocorreram os pagamentos à referida empresa, indicados no item 27 anterior. 
29.	 O prefeito na gestão 2013 a 2016, Sr. Raimundo Carlos Góes Pinheiro, deve ser ainda citado, pelo restante dos valores repassados, em razão da disfuncionalidade integral das obras executadas, obstando o cumprimento da função social proposta.
21.	A referida instrução propôs: 
31.1. citar o Sr. Raimundo Carlos Góes Pinheiro (CPF XXX.450.532-XX) , prefeito do município de Maués/AM à época dos fatos tidos por irregulares, na gestão 2013-2016, e a empresa contratada G.L. Pinheiro (CNPJ 07.633.469/0001-07) , com fundamento nos arts. 10, § 1º, e 12, incisos I e II, da Lei 8.443/1992 c/c o art. 202, incisos I e II, do RI/TCU, para que, no prazo de quinze dias, apresentem alegações de defesa e/ou recolham aos cofres do Fundo Nacional do Meio Ambiente as quantias abaixo indicadas, atualizadas monetariamente a partir das respectivas datas até o efetivo recolhimento, e abatendo-se valores acaso já satisfeitos, nos termos da legislação vigente, em razão das seguintes irregularidades e condutas praticadas:
Irregularidade: ausência de funcionalidade do objeto do Contrato de Repasse 0143.224-00/2002 (Siafi 462791) , firmado entre o município de Maués/AM e o Fundo Nacional do Meio Ambiente, representado pela CEF, para o fomento a projetos de gestão integrada de resíduos sólidos urbanos, sem aproveitamento útil da parcela executada, por motivo de inexecução da sua etapa final: Meta 4 - Recuperação do Lixão.
Conduta: deixar de tomar as providências necessárias à conclusão de obra ou dos serviços pactuados objeto do Contrato de Repasse 0143.224-00/2002 (Fomento a Projetos de Gestão Integrada de Resíduos Sólidos Urbanos) , restando imprestável a parcela executada, seja por ter ficado a obra inacabada, seja porque os serviços executados não foram suficientes para obter o atingimento dos objetivos acordados;
Nexo causal: a ausência das providências necessárias à conclusão de obra ou dos serviços pactuados objeto do Contrato de Repasse 0143.224-00/2002 (Siafi 462791) resultou na impossibilidade de aproveitamento da parcela executada, e, consequentemente, em prejuízo ao erário correspondente ao valor integral repassado.
Dispositivos violados: art. 37, caput, c/c o art. 70, parágrafo único, da Constituição da República Federativa do Brasil; art. 93 do Decreto-lei 200/1967; art. 66 do Decreto 93.872/1986;
Da empresa contratada G.L. Pinheiro (CNPJ 07.633.469/0001-07) :
Conduta: receber pagamento relativo a parcela do objeto do Contrato de Repasse 0143.224-00/2002 (Siafi 462791) , firmado entre o município de Maués/AM e o Fundo Nacional do Meio Ambiente, representado pela CEF, para o fomento a projetos de gestão integrada de resíduos sólidos urbanos, maior que a efetivamente executada;
Nexo causal: o recebimento de pagamento relativo a parcela do objeto do Contrato de Repasse 0143.224-00/2002 (Siafi 462791) maior que a efetivamente executada resultou em prejuízo equivalente à diferença entre o valor pago e o valor correspondente à parcela executada.
Dispositivos violados: art. 37, caput, c/c o art. 70, parágrafo único, da Constituição da República Federativa do Brasil; arts. 876, 884 e 927 da Lei 10.406/2002; arts. 62 e 63 da Lei 4.320/1964.
Valor histórico e data de ocorrência:
	VALORORIGINAL (R$) 
	DATA DA OCORRÊNCIA
	Responsável (is) 

	17/6/2003
	13.431,40
	Raimundo Carlos Góes Pinheiro

	4/8/2003
	13.581,40
	
	3/10/2003
	13.071,71
	
	2/4/2004
	13.776,80
	
	26/7/2004
	13.423,20
	
	24/5/2005
	94.560,18
	
	2/4/2008
	42.328,74
	
	6/7/2010
	26.331,52
	
	20/5/2011
	32.022,30
	
	2/8/2012
	27.809,29
	
	18/9/2015
	84.740,05
	G.L. Pinheiro e Raimundo C G Pinheiro

Valor atualizado até 11/3/2020: R$ 554.951,53
ANÁLISE DOS PRESSUPOSTOS DE PROCEDIBILIDADE DA IN/TCU 71/2012
22.	Verifica-se que não houve o transcurso de mais de dez anos desde o fato gerador sem que tenha havido a notificação do responsável pela autoridade administrativa federal competente (art. 6º, inciso II, c/c art. 19 da IN/TCU 71/2012, modificada pela IN/TCU 76/2016) , pois a parcela de R$ 84.740,05 referente à recuperação da área do lixão foi transferida mediante deposito na data de 18/9/2015 (peça 15, p. 19) e o Sr. Raimundo Carlos Góes Pinheiro foi notificado sobre as irregularidades pela autoridade administrativa competente em 25/07/2013 (peça 1, p. 25-26) .
23.	Observa-se que o valor atualizado do débito apurado (sem juros) em 1/1/2017 é superior a R$ 100.000,00, na forma estabelecida conforme os arts. 6º, inciso I, e 19 da IN/TCU 71/2012, modificada pela IN/TCU 76/2016.	
EXAME TÉCNICO
ALEGAÇÕES DE DEFESA APRESENTADAS PELA EMPRESA CONTRATADA G.L. PINHEIRO 
24.	Em resposta à citação, mediante ofício da peça 40, a empresa contratada G.L. Pinheiro apresentou suas alegações de defesa, acompanhada do documento da peça 39.
25.	Na parte inicial de suas alegações de defesa, apresenta informações que afirma serem referentes à processo na Justiça Federal, em razão de denúncia do Ministério Público (Inquérito Civil Público PR/AM 1.13.000.000979/2012) , conforme excertos a seguir, verbis: 
Aduz que o Ministério público que a Requeria, representando a empresa G.L. Pinheiro Comercial Industrial participou da licitação para a execução do programa de gestão e integração de resíduos sólidos no município de Maués recebendo numerários adiantados;
Baseado no relatório da fiscalização de nº 01243 da Controladoria Geral da União (fls. 03/09 do inquérito Civil Público PR/AM 1.13.000.000979/2012, na qual foram constatadas uma série de irregularidades na execução do mencionado contrato de repasse quais sejam:
Obra de implantação do aterro sanitário com ritmo lento de execução, não tendo sido concluída no prazo fixado no contrato (05/12/2002) ;
Pagamento antecipado de serviços não prestados no valor de R$ 6.305,79 (seis mil trezentos e cinco reais e setenta e nove centavos) ;
Pagamento indevido de materiais no valor de R$ 7.251,60 (sete mil duzentos e cinquenta e um reais e sessenta centavos) ;
DA CONTESTAÇÃO
Preclaro magistrado, não deve prosperar a ação de improbidade em face da G. L. PINHEIRO COMERCIAL E INDUSTRIAL vez que a mesma não praticou nenhum ato de improbidade.
Memória dos fatos
A requerida G. L. Pinheiro, executou o serviço destinado a Construção do Complexo de resíduos sólido e realmente recebera o valor de R$ 6.305,79 (seis mil trezentos e cinco reais e setenta e nove centavos) . Valor este recebido como parte de pagamento pelo serviço;
Culto julgador, se houve ato de improbidade administrativa fora dos gestores uma vez que a Requerida não se apropriou de numerários do erário público e sim recebera pelo trabalho realizado sem saber que estava recebendo adiantado vez que é praxe da Prefeitura atrasar pagamentos.
A sua empresa realizava serviços para a prefeitura e fora paga pelos serviços prestados, ou seja, a requerida jamais imaginou que recebendo numerários pela prestação de serviços estava cometendo ato de improbidade administrativa;
A requerida estaria cometendo ato de improbidade administrativa se estivesse recebendo pagamento sem executar o serviço para o qual fora licitado;
Quanto ao valor de R$ 7.251,60 (sete mil duzentos e cinquenta e um reais e sessenta centavos) refere-se a um madeirame que a Prefeitura comprou. Primeiramente existia uma madeira que devido a chuva e outras intempéries apodreceu não servindo para o serviço contratado, como também não fora a Requerida quem comprou a madeira e sim a prefeitura, não podendo aquela se responsabilizar por tal compra;
Seria irresponsabilidade da Requerida usar uma madeira podre no serviço contratado, uma vez que o serviço não iria prestar no caso de um acidente ou qualquer outra irregularidade a requerida seria responsável cível e criminal;
Neste sentido, quem comprou o madeirame fora a Prefeitura, não sendo a requerida responsável pela compra, portanto não pode ser acusada de ato de improbidade e se houve alguma irregularidade que seja atribuída ao gestor que ordenou a despesa;
Quanto ao atraso nas obras deve-se ao fato do não repasse dos numerários pela Prefeitura a Requerida. Dinheiro este que já estava liberado pela Caixa Econômica e não repassada a Requerida pelo Gestor público.
26.	Na parte específica de suas alegações referentes ao objeto da presente TCE, as alegações são as seguintes:
ATERRO SANITÁRIO
26.1. Alega que o aterro sanitário foi realizado em sua totalidade, ' tanto é verdade que a caixa Econômica Federal efetuou o pagamento do serviço', o Banco não realizaria pagamento de obra 'sem a devida medição e fiscalização se o serviço estava de acordo com o contratado'. Os valores referentes ao pagamento do serviço pela CEF foram liberados 'após a realização da vistoria e constatação de que a obra fora realizada na sua totalidade'.
26.2. Alega ainda que, 'Se houve comprovação de que o lixão não fora recuperado, tal fiscalização ocorrera em data posterior a realização do serviço'
26.3. Afirma que realizou o serviço na sua totalidade, conforme afirmado pela Prefeitura, mas, 'o pagamento até a presente data não fora integralizado, ou seja, nem realizando o serviço a Requerida recebera o dinheiro, como poderia receber pagamento adiantado'.
26.4. Afirma ainda o seguinte:
A própria prefeitura esclareceu o atraso ocorrido em maio de 2006.As obras foram paralisadas devido a temporada chuvosa, atraso na liberação dos recursos dentre outros fatores, como também informou que na época em que recebera a fiscalização da AGU a empresa Requerida estava executando os serviços dentro do prazo acordado, ao fim de treze dias a empresa concluiu os serviços previstos.
26.5. Por fim, alega o seguinte:
O fato da prefeitura ter pago adiantado não era do conhecimento da Requerida. Esta recebera numerários referentes ao serviço que estava prestando, jamais sabia que a Prefeitura estava pagando adiantado, pois como é de costume a prefeitura sempre atrasou as faturas.
ANÁLISE:
27.	As referidas alegações apresentadas pela defesa não devem ser acatadas, pois, ao contrário do que alegado, o aterro sanitário não foi realizado, conforme detalhado a seguir, com base nas informações que constam nos autos:
27.1. o Contrato de Repasse foi firmado, com orçamento total de R$ 594.380,00, prevendo as seguintes etapas relacionadas com a implantação do objeto conveniado:
27.1.1. elaboração do PGIRS - Projeto de Gestão Integrada de Resíduos Sólidos, no valor de R$ 35.662.80;
27.1.2. elaboração do projeto do aterro, no valor de R$ 53.494,20;
27.1.3. implantação do aterro, no valor de R$ 416.066,00;
27.1.4. recuperação da área do lixão, no valor de R$ 89.157,00.
27.2. Conforme excerto a seguir do Relatório de Acompanhamento de Engenharia - RAE, de 22/10/2013 (peça 2, p. 4-10) , na data da vistoria (21/10/2013) , as Metas 1, 2 foram concluídas, a Meta 3 faltou 2% (ficou com 98%) e a meta 4 referente à Recuperação do Lixão não foi iniciada:

27.2.1. O referido Relatório consignou informação de desconformidade, pois no item 4.2 constou que o BM (Boletim de Medição) ou PLS (Planilha de Levantamento de Serviços) não expressa a realidade das obras/serviços executados, conforme excerto a seguir:

27.3. No quadro do item 4 anterior, foi indicado o cronograma dos desbloqueios dos recursos, assim como das prestações de contas parciais, constando a informação de que as 10 primeiras parcelas desbloqueadas tiveram a Prestação de Contas Parcial (PCP) aprovadas, somente a última parcela que foi desbloqueada no dia 25/11/2013, no valor total de R$ 112.296,25 (R$ 84.740,05 do concedente + R$ 27.556,20 de contrapartida do convenente) , não tinha a prestação de contas apresentada:   
	Data do Desbloqueio/ Prestação de Contas Parcial (PCP) 
	Repasse
 (R$) 
	Contrapartida
 (R$) 
	Total
 (R$) 
	Prestação de Contas Parcial (PCP) 

	 (...) 
	 (...) 
	 (...) 
	 (...) 
	 (...) 

	25/11/2013
	84.740,05
	27.556,20
	112.296,25
	Não apresentada

27.4. Os últimos recursos desbloqueados no valor de R$ 112.296,25 referiam-se à parcela remanescente da fase três no valor de R$ 27.556,20 mais a parcela de R$ 84.740,05, referente à recuperação da área do lixão.
27.4.1. A transferência deu-se em duas datas, em 18/9/2015 foram depositadas as quantias de R$ 27.556,20 e R$ 84.740,05, e em 8/10/2015 a quantia remanescente de R$ 3.428,50 (peça 15, p. 19) .
27.5. Quanto à situação dos recursos desbloqueados, a CEF informou que os desbloqueou porque os serviços da medição foram atestados, porém, na emissão do Relatório de Acompanhamento de Engenharia - RAE, ainda haviam serviços essenciais a serem executados para atestar a funcionalidade do objeto, o que ocorreria no momento da medição/vistoria pela Caixa para a emissão do RAE final.
27.6. Conforme relação de pagamentos (peça 15, p. 42) e Notas Fiscais (peça 15, p. 43-72) , as obras estavam sendo feitas pela empresa G.L. Pinheiro (nome fantasia: Pinheiro Comercial e Industrial - CNPJ 076.33469/0001-07) . Conforme discriminado abaixo, a referida empresa recebeu ainda os últimos pagamentos em 18/9/2015, que somam R$ 105.508,81:
	Data
	Valor (R$) 
	Favorecido

	18/9/2015
	25.297,73
	G. L. Pinheiro ME (peça 15, p. 36) 

	18/9/2015
	79.911,08
	G L Pinheiro ME (peça 15, p. 40) 

	Soma
	105.508,81
	
27.7. Conforme parecer GIGOV/MN 209/2019#PÚBLICO, datado de 16/10/2019 (peça 25, p. 3-5) , a Caixa realizou vistoria técnica no dia 08/10/2019 e verificou a inexecução dos serviços necessários e previstos para a desativação do lixão no município de Maués. A área continua em atividade recebendo os resíduos sólidos produzidos diariamente na cidade.
27.8. Quanto à descrição detalhada de quais serviços deveriam ter sido feitos para que o lixão pudesse ser considerado recuperado, a CEF arrolou as seguintes atividades da planilha referente à recuperação da área degradada do lixão municipal:
27.8.1.	serviços Complementares: R$ 976,08; 
27.8.2.	cerca em mourões de madeira: R$ 21.144,60;
27.8.3.	guarita em madeira com piso cimentado: R$ 4.500,00;
27.8.4.	lixão (Resíduos Sólidos) :  R$ 46.851,44;
27.8.5.	recuperação da área degradada: R$ 13.700,00;
27.8.6.	limpeza geral: R$ 1.984,88. 
27.8.7. a CAIXA não atestou nenhum desses itens, carecendo, portanto, de comprovação a execução dos serviços em destaque. Por outro lado, a empresa não apresentou nenhum elemento concreto capaz de comprovar que executou os referidos itens de serviço, cabendo salientar, por oportuno, que, nos termos do art. 70, parágrafo único, da Constituição Federal c/c o art. 93 do Decreto-lei 200/1967, compete ao gestor comprovar a boa e regular aplicação dos recursos por ele geridos, ônus esse também extensivo ao terceiro que comete dano ao erário, por força do que dispõe o art. 71, inciso II, da mesma Carta Constitucional.
28.	As alegações de defesa apresentadas G.L. Pinheiro (CNPJ 07.633.469/0001-07) devem ser rejeitadas, uma vez que não foram suficientes para sanear as irregularidades a ela atribuídas.
REVELIA DO SR. RAIMUNDO CARLOS GÓES PINHEIRO (PREFEITO GESTÃO 2013 A 2016) 
Da validade das notificações
29.	Preliminarmente, cumpre tecer breves considerações sobre a forma como são realizadas as comunicações processuais no TCU. A esse respeito, destacam-se o art. 179, do Regimento Interno do TCU (Resolução 155, de 4/12/2002) e o art. 4º, inciso III, § 1º, da Resolução TCU 170, de 30/6/2004, in verbis:
Art. 179. A citação, a audiência ou a notificação, bem como a comunicação de diligência, farse-ão:
I - mediante ciência da parte, efetivada por servidor designado, por meio eletrônico, fac-símile, telegrama ou qualquer outra forma, desde que fique confirmada inequivocamente a entrega da comunicação ao destinatário;
II - mediante carta registrada, com aviso de recebimento que comprove a entrega no endereço do destinatário;
III - por edital publicado no Diário Oficial da União, quando o seu destinatário não for localizado
 (...) 
Art. 3º As comunicações serão dirigidas ao responsável, ou ao interessado, ou ao dirigente de órgão ou entidade, ou ao representante legal ou ao procurador constituído nos autos, com poderes expressos no mandato para esse fim, por meio de:
I - correio eletrônico, fac-símile ou telegrama;
II - servidor designado;
III - carta registrada, com aviso de recebimento;
IV - edital publicado no Diário Oficial da União, quando o seu destinatário não for localizado, nas hipóteses em que seja necessário o exercício de defesa.
Art. 4º. Consideram-se entregues as comunicações:
I - efetivadas conforme disposto nos incisos I e II do artigo anterior, mediante confirmação da ciência do destinatário;
II - realizadas na forma prevista no inciso III do artigo anterior, com o retorno do aviso de recebimento, entregue comprovadamente no endereço do destinatário;
III - na data de publicação do edital no Diário Oficial da União, quando realizadas na forma prevista no inciso IV do artigo anterior.
§ 1º O endereço do destinatário deverá ser previamente confirmado mediante consulta aos sistemas disponíveis ao Tribunal ou a outros meios de informação, a qual deverá ser juntada ao respectivo processo.
 (...) 
30.	Bem se vê, portanto, que a validade da citação via postal não depende de que o aviso de recebimento seja assinado pelo próprio destinatário da comunicação, o que dispensa a entrega do AR em 'mãos próprias'. A exigência da norma é no sentido de o Tribunal verificar se a correspondência foi entregue no endereço correto, residindo aqui a necessidade de certeza inequívoca. 
31.	Não é outra a orientação da jurisprudência do TCU, conforme se verifica dos julgados a seguir transcritos:
São válidas as comunicações processuais entregues, mediante carta registrada, no endereço correto do responsável, não havendo necessidade de que o recebimento seja feito por ele próprio (Acórdão 3648/2013-TCU-Segunda Câmara, Relator Ministro José Jorge) ;
É prescindível a entrega pessoal das comunicações pelo TCU, razão pela qual não há necessidade de que o aviso de recebimento seja assinado pelo próprio destinatário. Entregandose a correspondência no endereço correto do destinatário, presume-se o recebimento da citação. (Acórdão 1019/2008-TCU-Plenário, Relator Ministro Benjamin Zymler) ;
As comunicações do TCU, inclusive as citações, deverão ser realizadas mediante Aviso de Recebimento - AR, via Empresa Brasileira de Correios e Telégrafos, bastando para sua validade que se demonstre que a correspondência foi entregue no endereço correto. (Acórdão 1526/2007-TCU-Plenário, Relator Ministro Aroldo Cedraz) .
32.	A validade do critério de comunicação processual do TCU foi referendada pelo Supremo Tribunal Federal, nos termos do julgamento do MS-AgR 25.816/DF, por meio do qual se afirmou a desnecessidade da ciência pessoal do interessado, entendendo-se suficiente a comprovação da entrega do 'AR' no endereço do destinatário:
Ementa: agravo regimental. Mandado de segurança. Desnecessidade de intimação pessoal das decisões do tribunal de contas da união. art. 179 do regimento interno do TCU. Intimação do ato impugnado por carta registrada, iniciado o prazo do art. 18 da lei nº 1.533/51 da data constante do aviso de recebimento. Decadência reconhecida. Agravo improvido.
O envio de carta registrada com aviso de recebimento está expressamente enumerado entre os meios de comunicação de que dispõe o Tribunal de Contas da União para proceder às suas intimações.
O inciso II do art. 179 do Regimento Interno do TCU é claro ao exigir apenas a comprovação da entrega no endereço do destinatário, bastando o aviso de recebimento simples. 
33.	No presente caso, a citação do responsável se deu em endereço proveniente de pesquisa de endereço realizada pelo TCU. A entrega do ofício citatório enviado a endereço colhido nas bases de dados da Receita Federal do Brasil custodiadas pelo TCU ficou comprovada (peças 33 e 34) .
34.	Nos processos do TCU, a revelia não leva à presunção de que seriam verdadeiras todas as imputações levantadas contra os responsáveis, diferentemente do que ocorre no processo civil, em que a revelia do réu opera a presunção da verdade dos fatos narrados pelo autor. Dessa forma, a avaliação da responsabilidade dos agentes não pode prescindir da prova existente no processo ou para ele carreada. 
35.	Ao não apresentar defesa, o responsável deixou de produzir prova da regular aplicação dos recursos sob sua responsabilidade, em afronta às normas que impõem aos gestores públicos a obrigação legal de, sempre que demandados pelos órgãos de controle, apresentar os documentos que demonstrem a correta utilização das verbas públicas, a exemplo do contido no art. 93 do Decreto-Lei 200/1967: 'Quem quer que utilize dinheiros públicos terá de justificar seu bom e regular emprego na conformidade das leis, regulamentos e normas emanadas das autoridades administrativas competentes'. 
36.	Mesmo as alegações de defesa não sendo apresentadas, considerando o princípio da verdade real que rege esta Corte, procurou-se buscar, em manifestações do responsável na fase interna desta Tomada de Contas Especial, se havia algum argumento que pudesse ser aproveitado a seu favor. 
37.	No entanto, o responsável não se manifestou na fase interna, não havendo, assim, nenhum argumento que pudesse vir a ser analisado e posteriormente servir para afastar as irregularidades apontadas. Ele também não foi socorrido pela defesa do outro responsável.
38.	Tratando-se de processo em que a parte interessada não se manifesta acerca das irregularidades imputadas, não há elementos para que se possa efetivamente aferir e reconhecer a ocorrência de boa-fé na conduta do responsável, podendo este Tribunal, desde logo, proferir o julgamento de mérito pela irregularidade das contas, conforme os termos dos §§ 2º e 6º do art. 202 do Regimento Interno do TCU (Acórdão 2064/2011-TCU-Primeira Câmara (Relator Ubiratan Aguiar) , 6.182/2011-TCU-1ª Câmara (Relator Weber de Oliveira) , 4.072/2010-TCU-1ª Câmara (Relator Valmir Campelo) , 1.189/2009-TCU-1ª Câmara (Relator Marcos Bemquerer) , 731/2008-TCU-Plenário (Relator Aroldo Cedraz) .
39.	Dessa forma, o Sr. Raimundo Carlos Góes Pinheiro deve ser considerado revel, nos termos do art. 12, §3º, da Lei 8.443/1992, devendo suas contas serem julgadas irregulares, condenando-o ao débito apurado e aplicando-lhe a multa prevista no art. 57 da Lei 8.443/1992.
Prescrição da Pretensão Punitiva
40.	Vale ressaltar que a pretensão punitiva do TCU, conforme Acórdão 1441/2016-TCU-Plenário, Relator Benjamin Zymler, que uniformizou a jurisprudência acerca dessa questão, subordina-se ao prazo geral de prescrição indicado no art. 205 do Código Civil, que é de dez anos, contado da data de ocorrência da irregularidade sancionada, nos termos do art. 189 do Código Civil, sendo este prazo interrompido pelo ato que ordenar a citação, a audiência ou a oitiva do responsável.
41.	No caso em exame, não ocorreu a prescrição, uma vez que a vigência do Contrato de Repasse foi até 27/08/2015 e o ato de ordenação da citação foi assinado em 17/03/2020 (peça 29) .
CONCLUSÃO
42.	Em face da análise promovida nos itens 25 a 29 da seção 'Exame Técnico', propõe-se rejeitar as alegações de defesa apresentadas G.L. Pinheiro (CNPJ 07.633.469/0001-07) , uma vez que não foram suficientes para sanear a irregularidade a ela atribuída. 
43.	Ainda em face da análise promovida, nos itens 30 a 40 da seção 'Exame Técnico', verifica-se que o Sr. Raimundo Carlos Góes Pinheiro (CPF XXX.450.532-XX) , ex-Prefeito Municipal de Maués/AM (gestão 2013-2016) , não logrou comprovar a boa e regular aplicação dos recursos e, instado a se manifestar, optou pelo silêncio, configurando a revelia, nos termos do § 3º, do art. 12, da Lei 8.443/1992.
44.	Verifica-se também que não houve a prescrição da pretensão punitiva.
45.	Tendo em vista que não constam dos autos elementos que permitam reconhecer a boa-fé do Sr. Raimundo Carlos Góes Pinheiro, sugere-se que as contas dele e da empresa G.L.Pinheiro sejam, desde logo, julgadas irregulares, nos termos do art. 202, § 6º, do Regimento Interno do TCU, com imputação de débito atualizado monetariamente e acrescido de juros de mora, nos termos do art. 202, §1º do Regimento Interno do TCU, descontado o valor eventualmente recolhido, e com aplicação da multa prevista no art. 57 da Lei 8.443/1992.
PROPOSTA DE ENCAMINHAMENTO
46.	Diante do exposto, submetemos os autos à consideração superior, propondo ao Tribunal:
a) julgar irregulares, com fundamento nos arts. 1º, inciso I, 16, inciso III, alínea c, e § 2º da Lei 8.443/1992 c/c os arts. 19 e 23, inciso III, da mesma Lei, e com arts. 1º, inciso I, 209, inciso III, e § 5º, 210 e 214, inciso III, do Regimento Interno, as contas do Sr. Raimundo Carlos Góes Pinheiro (CPF XXX.450.532-XX) , na condição de prefeito do município de Maués/AM à época dos fatos tidos por irregulares (na gestão 2013-2016) , e da empresa G.L. Pinheiro (CNPJ 07.633.469/0001-07) , imputando-lhes, solidariamente, na forma detalhada adiante, débito nas quantias a seguir especificadas, com a fixação do prazo de quinze dias, a contar das notificações, para comprovarem, perante o Tribunal (art. 214, inciso III, alínea 'a', do Regimento Interno) , o recolhimento das dívidas aos cofres da fundo Nacional do Meio Ambiente, atualizadas monetariamente e acrescidas dos juros de mora, calculados a partir das datas discriminadas, até a data dos recolhimentos, na forma prevista na legislação em vigor.  
	DATA DA OCORRÊNCIA
	VALOR ORIGINAL (R$) 
	Responsável (is) 

	17/6/2003
	13.431,40
	Raimundo Carlos Góes Pinheiro

	4/8/2003
	13.581,40
	
	3/10/2003
	13.071,71
	
	2/4/2004
	13.776,80
	
	26/7/2004
	13.423,20
	
	24/5/2005
	94.560,18
	
	2/4/2008
	42.328,74
	
	6/7/2010
	26.331,52
	
	20/5/2011
	32.022,30
	
	2/8/2012
	27.809,29
	
	18/9/2015
	84.740,05
	G.L. Pinheiro e Raimundo C G Pinheiro

Valor atualizado até 15/9/2020: R$ 693.798,42
b) aplicar ao Sr. Raimundo Carlos Góes Pinheiro (CPF XXX.450.532-XX) e à empresa G.L. Pinheiro (CNPJ 07.633.469/0001-07) , individualmente, a multa prevista no art. 57 da Lei 8.443/1992 c/c o art. 267 do Regimento Interno, com a fixação do prazo de quinze dias, a contar das notificações, para comprovarem, perante o Tribunal (art. 214, inciso III, alínea 'a', do Regimento Interno) , o recolhimento das dívidas aos cofres do Tesouro Nacional, atualizadas monetariamente desde a data do acórdão até a dos efetivos recolhimentos, se forem pagas após o vencimento, na forma da legislação em vigor;
c) autorizar, desde logo, nos termos do art. 28, inciso II, da Lei 8.443/1992, a cobrança judicial das dívidas caso não atendidas as notificações;
d) autorizar também, desde logo, se requerido, com fundamento no art. 26 da Lei 8.443, de 1992, c/c o art. 217, §§ 1º e 2º do Regimento Interno do TCU, o parcelamento das dívidas em até 36 parcelas, incidindo, sobre cada parcela, corrigida monetariamente, os correspondentes acréscimos legais, fixando-lhes o prazo de quinze dias, a contar do recebimento das notificações, para comprovarem, perante o Tribunal, o recolhimento da primeira parcela, e de trinta dias, a contar da parcela anterior, para comprovarem os recolhimentos das demais parcelas, devendo incidir, sobre cada valor mensal, atualizado monetariamente, os juros de mora devidos, no caso do débito, na forma prevista na legislação em vigor, alertando os responsáveis de que a falta de comprovação do recolhimento de qualquer parcela importará o vencimento antecipado do saldo devedor, nos termos do § 2º do art. 217 do Regimento Interno deste Tribunal; 
e) encaminhar cópia da deliberação ao Procurador-Chefe da Procuradoria da República-AM, nos termos do § 3º do art. 16 da Lei 8.443/1992 c/c o § 7º do art. 209 do Regimento Interno do TCU, para adoção das medidas cabíveis; e comunicar-lhe que o relatório e o voto que a fundamentarem podem ser acessados por meio do endereço eletrônico www.tcu.gov.br/acordaos e que, caso haja interesse, o Tribunal pode enviar-lhe cópia desses documentos sem qualquer custo.   
f) enviar cópia do Acórdão que vier a ser proferido ao Fundo Nacional do Meio Ambiente, ao Sr. Raimundo Carlos Góes Pinheiro (CPF XXX.450.532-XX) e à empresa G.L. Pinheiro (CNPJ 07.633.469/0001-07) , para ciência, informando-lhes que a presente deliberação, acompanhada do Relatório e do Voto que a fundamenta, está disponível para a consulta no endereço www.tcu.gov.br/acordaos, além de esclarecer que, caso requerido, o TCU poderá fornecer sem custos as correspondentes cópias, em mídia impressa."
3. O Ministério Público junto a este Tribunal (MP/TCU) , representado pela procuradora-geral Cristina Machado da Costa e Silva, manifestou divergência parcial com as propostas da unidade instrutiva, conforme o parecer à peça 47, a seguir reproduzido: 
"Trata-se de Tomada de Contas Especial instaurada pela Caixa Econômica Federal/Superintendência Nacional de Administração Financeira, em desfavor dos Senhores Sidney Ricardo de Oliveira Leite, prefeito no período de 2002 a 31/3/2006, Odivaldo Miguel de Oliveira Paiva, prefeito no período de 1/4/2006 a 31/12/2012, e Raimundo Carlos Góes Pinheiro, prefeito na gestão 2013-2016, quanto aos recursos repassados ao Município de Maués/AM por força do Contrato de Repasse n.º 0143.224-00/2002, firmado entre o referido município e o Fundo Nacional do Meio Ambiente, representado pela CEF, que teve por objeto o Fomento a Projetos de Gestão Integrada de Resíduos Sólidos Urbanos.
2.	Referido instrumento de repasse foi firmado em 5/7/2002, com valor total de R$ 594.380,00, sendo R$ 448.580,00 a cargo do concedente e R$ 145.800,00 de contrapartida do convenente (peça 1, pp. 39-45) . Foram previstas as seguintes etapas na implantação do objeto contratado (peça 2, p. 4) : i) elaboração do PGIRS - Projeto de Gestão Integrada de Resíduos Sólidos (R$ 35.662,80) ; ii) elaboração do projeto do aterro (R$ 53.494,20) , iii) implantação do aterro (R$ 416.066,00) ; e iv) recuperação da área do lixão (R$ 89.157,00) . Inicialmente previsto para se encerrar em 5/12/2002, o contrato de repasse teve seu prazo final estendido até 27/8/2015.
3.	Conforme a tabela do parágrafo 4 da instrução da peça 43, houve onze desbloqueios de recursos, em datas que variaram de 2003 a 2013, tendo sido repassado um total conjunto de recursos federais e contrapartida de R$ 496.796,40. As prestações de contas parciais dos dez primeiros repasses foram aprovadas pela CEF (total aprovado de R$ 384.500,15) , enquanto o décimo primeiro e último repasse não teve prestação de contas apresentada (desbloqueio de R$ 112.296,25) .
4.	A instauração da presente TCE foi motivada pela inexecução do objeto pactuado. De acordo com o último Relatório de Acompanhamento de Engenharia (RAE) , relativo à vistoria efetuada no local em 21/10/2013 (peça 2, pp. 4-5) , verificou-se a execução de 83,61% do objeto contratado, bem como a ausência de funcionalidade das obras executadas, obstando o cumprimento da função social proposta. O décimo primeiro desbloqueio de recursos ocorreu em 25/11/2013, data posterior a este último Relatório de Acompanhamento da CEF.
5.	No Relatório de Tomada de Contas Especial (peça 2, pp. 104-108) , entendeu-se que os três prefeitos mencionados no primeiro parágrafo deveriam ser responsabilizados pela inexecução do objeto, com imputação de débito no valor integral repassado, conclusão que teve a anuência do Ministério da Transparência, Fiscalização e Controladoria-Geral da União (peça 2, pp. 123-128) .
6.	Em instrução preliminar (peça 10) , a Secex-AM questionou a responsabilização dos Senhores Sidney Ricardo de Oliveira Leite e Odivaldo Miguel de Oliveira Paiva, uma vez que seria contraditório cobrar desses dois gestores providências para a regularização das obras, quando suas prestações de contas parciais haviam sido aprovadas pelo órgão repassador. A Unidade Técnica também observou que o último Relatório de Acompanhamento de Engenharia, de 22/10/2013, registrou que a qualidade de execução da obra/serviço e de sua fiscalização eram satisfatórias. Segundo registros da inspeção, o PGIRS e o Projeto Executivo do Aterro haviam sido elaborados, o Aterro Sanitário tinha sido praticamente construído (98,01% de execução) , porém não havia sinais de recuperação do lixão.
7.	A TCE, no entanto, não continha informações importantes para a eventual responsabilização solidária dos ex-prefeitos, como extratos bancários, notas fiscais e pagamentos efetuados a empresas contratadas para a execução do objeto. Nesse sentido, foi proposto pela Secex-AM realizar diligência à Superintendência da Caixa Econômica Federal no Amazonas para que fossem encaminhados documentos/informações que permitissem o saneamento dos autos, atendida pela CEF por meio das peças 15 e 16.
8.	Ao realizar o exame da documentação da diligência, dentre outras questões, a instrução da peça 17 levantou dúvidas sobre a constatação de inexecução do projeto, bem assim de sua integral disfuncionalidade, considerando que o último desbloqueio de recursos ocorreu em 25/11/2013, data posterior à vistoria que afirmou a inexecução da etapa final do contrato (recuperação da área do lixão, no valor de R$ 89.157,00) .
9.	Propôs então a Unidade Instrutiva que fosse determinada a realização de vistoria técnica pela Superintendência da Caixa Econômica Federal no Amazonas, com a consequente emissão e envio do Relatório de Vistoria Técnica, a ser feita sobre as atividades da execução da etapa final, relativa à recuperação da área do lixão. Em adição, a Secex-TCE propôs retirar do polo passivo desta TCE os Senhores Sidney Ricardo de Oliveira Leite e Odivaldo Miguel de Oliveira Paiva, ante a ausência de pressupostos materiais para a sua responsabilização.
10.	O eminente Relator deste processo, Ministro Weder de Oliveira, no lugar da determinação sugerida, restituiu os autos à Unidade Instrutiva para realização de nova diligência dirigida à Caixa (peça 20) . Em atendimento ao Despacho do Relator, foi efetuada a mencionada diligência, cuja resposta enviada foi analisada na instrução da peça 27.
11.	No que é mais relevante, a Caixa informou que realizou vistoria técnica no dia 8/10/2019, tendo verificado a inexecução dos serviços necessários e previstos para a desativação do lixão no município de Maués/AM (cf. parecer GIGOV/MN 209/2019#PÚBLICO, datado de 16/10/2019; peça 25, pp. 3-5) . A área continuava em atividade recebendo os resíduos sólidos produzidos diariamente na cidade.
12.	A Secex-TCE, na mesma instrução, considerando que a recuperação da área do lixão constituía a etapa final da obra, e que ela se realizaria na gestão do novo prefeito, Senhor Raimundo Carlos Góes Pinheiro, a partir do exercício de 2013, concluiu que esse responsável deveria ser citado pelo total de valores federais repassados no contrato de repasse (quantia original de R$ 375.076,59) , em razão da disfuncionalidade integral das obras executadas, obstando o cumprimento da função social proposta. Pelo valor parcial de R$ 84.740,05, a Unidade Técnica propôs também citar solidariamente a empresa contratada G.L. Pinheiro, por não ter executado os serviços necessários e previstos para a desativação do lixão no município, embora tenha recebido pagamentos do desbloqueio da última parcela em 18/9/2015.
13.	Devidamente citados (Ofícios às peças 32, 33 e 37) , com comprovação de recebimento às peças 34 e 38, a empresa G.L. Pinheiro apresentou suas alegações de defesa às peças 39 e 40, examinadas no mérito pela Secex-TCE à peça 43. O ex-prefeito não apresentou resposta, cabendo ser considerada sua revelia. A proposta da Secex-TCE é por rejeitar as alegações de defesa apresentadas pela G.L. Pinheiro, julgar as contas de ambos os responsáveis irregulares, condená-los aos débitos especificados nos ofícios citatórios e aplicar-lhes a multa prevista no art. 57 da Lei n.º 8.443/1992.
14.	Com as devidas vênias à Unidade Técnica, diverge-se parcialmente quanto ao alcance das irregularidades atribuídas aos responsáveis, à existência de dano integral por disfuncionalidade do objeto do contrato e à quantificação precisa do débito a ser imputado, conforme se passa a expor.
15.	Inicialmente, importa observar que das quatro metas previstas no contrato de repasse, três delas foram executadas, conforme conclusão do Relatório de Acompanhamento de Engenharia (peça 2, pp. 4-5) , emitido em 22/10/2013. Assim, foram concluídos a elaboração do PGIRS, o projeto do aterro e praticamente finalizada a implantação do aterro (98% de execução física) . Por outro lado, a meta 4, referente à recuperação do lixão, não foi efetivada, o que foi confirmado pela vistoria técnica da Caixa realizada em 8/10/2019.
16.	Ficou também demonstrado que a décima primeira parcela dos recursos foi desbloqueada em 25/11/2013, compreendendo as quantias de R$ 84.740,05 de repasse federal e R$ 27.556,20 de contrapartida (total de R$ 112.296,25) . Em 18/9/2015, essas mesmas quantias foram depositadas na conta da prefeitura (peça 15, p. 19) , e, nesse mesmo dia, conforme relação de pagamentos e notas fiscais constantes dos autos, a G.L. Pinheiro recebeu dois pagamentos, nos valores de R$ 25.297,73 e R$ 79.911,08 (total de R$ 105.208,81) .
17.	Esses elementos evidenciam que a empresa contratada se beneficiou dos pagamentos realizados a ela sem que tenha executado as obras de recuperação do lixão, conforme atestaram o último RAE, de 2013, e a vistoria técnica da Caixa, de 2019, o que enseja, sem maiores ressalvas, responsabilidade solidária da G.L. Pinheiro pelo débito parcial relativo à meta 4, uma vez que, como terceiro contratante, concorreu para o cometimento do dano apurado (art. 16, § 2.º, alínea 'b', da Lei n.º 8.443/1992) .
18.	No entanto, acredita-se que o valor do débito merece ser corrigido. Como ficou demonstrado, a única obra do contrato de repasse que ficou pendente de execução física foi a recuperação da área do lixão. Nos termos da previsão inicial para a implantação do objeto, a etapa correspondente à essa obra de recuperação contou com um orçamento de R$ 89.157,00 (ver parágrafo 2 deste parecer) . Portanto, esse é o valor mais adequado de referência do dano que deve ser imputado à empresa contratada em solidariedade com o ex-prefeito, em razão do pagamento recebido por serviços não executados.
19.	Ocorre que, para a execução do contrato de repasse, foram aportados tanto recursos federais quanto de contrapartida. Consultando-se a tabela do parágrafo 4 da instrução de mérito, que contém os valores e datas de desbloqueio, constata-se que do total desbloqueado de R$ 496.796,40, R$ 375.076,59 (75,5%) foram de repasse federal, enquanto R$ 121.719,81 (24,5%) foram de contrapartida.
20.	Para que não haja enriquecimento sem causa da União, tendo em vista que as despesas da meta 4 estão sendo integralmente impugnadas, entende-se conveniente que seja afastada a restituição da parcela referente à contrapartida. Aplicando-se o percentual de aporte federal (75,5%) ao valor do dano relativo ao orçamento da obra de recuperação do lixão (R$ 89.157,00) , chega-se a um débito corrigido de R$ 67.313,54, sob responsabilidade solidária da contratada e do ex-prefeito.
21.	Um segundo ponto de divergência é quanto à proposta de condenação do Senhor Raimundo Carlos Góes Pinheiro pelo débito correspondente ao valor integral desbloqueado pela União no instrumento celebrado, o que totalizou, em valores históricos, a quantia de R$ 375.076,59. De acordo com a citação endereçada ao ex-prefeito, sua conduta foi deixar de tomar as providências necessárias à conclusão de obra ou dos serviços pactuados objeto do Contrato de Repasse, sendo que tal ausência resultou na impossibilidade de aproveitamento da parcela executada, e, consequentemente, em prejuízo ao erário correspondente ao valor integral repassado.
22.	Entende-se que a conclusão pela disfuncionalidade do objeto contratado como um todo não encontra guarida nos fatos relatados nesta TCE, sendo medida desproporcional imputar débito integral ao gestor por esse motivo. Como visto, o contrato de repasse previa a execução de quatro etapas/metas para o Fomento a Projetos de Gestão Integrada de Resíduos Sólidos Urbanos no Município de Maués/AM, constituídas da elaboração do Projeto de Gestão Integrada de Resíduos Sólidos, elaboração do projeto do aterro, implantação do aterro e recuperação da área do lixão. O RAE da Caixa emitido após a vistoria de 21/10/2013 (peça 2, pp. 4-5) apontou que a execução do objeto havia atingido 83,61% do contrato, com 100% de execução do PGIRS e do projeto do aterro, 98,01% de realização da implantação do aterro e 0% de execução da recuperação da área do lixão. O mesmo relatório considerou satisfatórias a qualidade da execução e da fiscalização da obra, até então avaliada.
23.	Conforme o Plano de Trabalho apresentado pelo Município de Maués/AM ao FNMA, a justificativa da proposição foi a 'disponibilização de recursos para o desenvolvimento de projetos que busquem a destinação final ambientalmente adequada, a erradicação de lixões, a minimização da geração de resíduos sólidos, o desperdício de recursos naturais e de energia, contribuindo para a geração de emprego e renda' (peça 1, p. 29) . Frise-se que a construção de aterros sanitários tem por finalidade a substituição dos lixões a céu aberto, encontrando-se, inclusive, em conformidade com a legislação sobre o tema (Lei n.º 12.305/2010, que instituiu a Política Nacional de Resíduos Sólidos) .
24.	Embora o parecer GIGOV/MN 209/2019#PÚBLICO (peça 25, pp. 3-5) , de 16/10/2019, tenha afirmado que, mediante constatação in loco, não foram executados os serviços necessários e previstos para a desativação do lixão no Município de Maués/AM, e que a área continuava em atividade recebendo os resíduos sólidos produzidos diariamente na cidade, tal natureza de problema se revela antes de descumprimento da legislação e má gestão local do serviço público de coleta e disposição de lixo, do que de falta de funcionalidade ou descumprimento integral do objeto contratado. Não há informação neste último relatório, por exemplo, se o aterro que foi implementado encontra-se ou não em operação, paralelamente ao uso (inadequado) do lixão, o que já levanta dúvida razoável se a parcela executada do empreendimento (projetos e aterro) realmente não teve nenhum aproveitamento.
25.	Saliente-se que a implantação do aterro e a recuperação da área do lixão constituem obras distintas, realizadas em áreas diferentes. Ainda que o aterro seja construído para substituir o lixão, não se mostra razoável, do ponto de vista financeiro e do débito, que o gestor que deixou de executar a última meta, e que assumiu a prefeitura quando a maior parte das obras já tinha sido concretizada, responda pelo dano das parcelas anteriores, executadas com qualidade e atestadas pela Caixa, inclusive com prestações de contas parciais aprovadas durante as gestões dos prefeitos anteriores.
26.	Não se nega a gravidade de se manter ativo o lixão, quando o Plano Nacional de Resíduos Sólidos tem por conteúdo mínimo estabelecer metas para sua eliminação ou recuperação. No entanto, eventuais ações de impugnação de ilícitos praticados por agentes públicos, que coloquem em risco a população ou o meio ambiente pela presença dos lixões, ou que desatendam normas específicas sobre a matéria, poderão ser levadas a efeito pela Procuradoria da República no Amazonas, a quem a Unidade Técnica propõe encaminhar cópia da deliberação que vier a ser adotada (item 'e' da proposta de encaminhamento; peça 43, pp. 17-18) , atendo-se a competência do Tribunal a quantificar com adequação o dano ao erário e condenar os responsáveis identificados.
27.	Portanto, em face do exposto acima, entende-se que a condenação solidária em débito dos dois responsáveis chamados aos autos deve se limitar à quantia de R$ 67.313,54, cingindo-se à parcela da obra de recuperação da área do lixão, única das quatro metas cuja execução não foi comprovada por relatório de acompanhamento da Caixa. Quanto aos Senhores Sidney Ricardo de Oliveira Leite e Odivaldo Miguel de Oliveira Paiva, concorda-se com a Secex-TCE que eles devem ser excluídos da relação processual, por não restar demonstrada qualquer responsabilidade deles pelo dano apurado.
28.	A despeito deste encaminhamento, considera-se pertinente que seja aplicada à presente tomada de contas especial solução alvitrada por esta representante do Ministério Público de Contas em parecer emitido no âmbito do TC Processo 030.018/2016-1, processo de TCE instaurada pelo Ministério da Defesa em decorrência de não aprovação de prestação de contas de convênio, cujo objeto foi a construção do Laboratório de Biologia e Metalografia da Policia Técnico-Científica, no Município de Macapá/AP, tendo em vista a falta de conclusão da obra, de modo a não alcançar a finalidade almejada pela avença (parecer à peça 32 daqueles autos) .
29.	Naquele parecer, foi aventado que fosse recomendado ao Ministério da Defesa que, em coordenação com a Advocacia-Geral da União, avaliasse a priorização da celebração de novo ajuste com a finalidade de concluir a obra objeto daquela TCE, uma vez que, embora ela tenha recebido recursos de convênio, permaneceu inacabada, considerando, por fundamentos, o disposto no art. 45 da Lei de Responsabilidade Fiscal, no art. 19 da Lei n.º 13.898/2019 (LDO relativa a 2020) , bem como a orientação geral contida no subitem 9.1.6 do Acórdão 2180/2019-TCU-Plenário. O trecho abaixo do parecer explicita as razões expendidas naqueles autos para que a recomendação fosse acolhida.
'16. Aproveitando o caso concreto tratado nesta TCE, permito-me abordar uma questão relevante, que, de modo não incomum, se replica em diversos processos julgados pelo Tribunal.
17. A situação sob exame requer, a nosso ver, a busca de soluções mais orientadas para o resultado prático da verdadeira lide que encerra o processo de tomada de contas especial. Neste diapasão, cremos que a Corte de Contas poderia estimular a adoção de medidas complementares que sejam úteis para a solução mais rápida do dano ao erário, bem como para promover a finalização da obra com seu aproveitamento pela população do Estado.
18. Sabe-se que um dos problemas que mais afligem a Administração Pública é o da existência de milhares de obras paralisadas pelo país. Além da inutilidade e dos riscos de depredação e deterioração, deixam de beneficiar a população e geram verdadeiro desperdício de recursos. A adoção de esforços, por parte do poder público, para retomar e finalizar obras inacabadas, independentemente do que motivou cada paralisação, revela sinal de boa gestão e zelo com a coisa pública, que devem ser incentivados como prática político-administrativa.
19. Para justificar ações nesse sentido, não falta fundamento legal e jurisprudencial. O art. 45 da Lei de Responsabilidade Fiscal, transcrito abaixo, impõe regra determinante para a preservação do patrimônio público, o que inclui obras custeadas com recursos federais mediante transferências voluntárias.
Art. 45. Observado o disposto no § 5.º do art. 5.º, a lei orçamentária e as de créditos adicionais só incluirão novos projetos após adequadamente atendidos os em andamento e contempladas as despesas de conservação do patrimônio público, nos termos em que dispuser a lei de diretrizes orçamentárias.
20. A Lei n.º 13.898/2019 (LDO relativa a 2020) , em seu art. 19, estabelece as condições a serem observadas para inclusão de ações ou subtítulos novos na Lei Orçamentária de 2020, priorizando projetos em andamento. Semelhante dispositivo constou da LDO relativa a 2019.
Art. 19. O Projeto e a Lei Orçamentária de 2020 e os créditos especiais, observado o disposto no art. 45 da Lei Complementar nº 101, de 2000 - Lei de Responsabilidade Fiscal e atendido o disposto no art. 2º desta Lei, somente incluirão ações ou subtítulos novos se:
I - tiverem sido adequada e suficientemente contemplados: a) as despesas mencionadas no art. 3º; e
b) os projetos e seus subtítulos em andamento;
II - os recursos alocados, no caso dos projetos, viabilizarem a conclusão de uma etapa ou a obtenção de uma unidade completa, consideradas as contrapartidas de que trata o § 1º do art. 75; e
III - a ação estiver compatível com a Lei do Plano Plurianual 2020-2023.
§ 1º Entende-se como projeto ou subtítulo de projeto em andamento aquele, constante ou não da proposta, cuja execução financeira, até 30 de junho de 2019:
I - tenha ultrapassado vinte por cento do seu custo total estimado; ou
II - no âmbito do orçamento fiscal e da seguridade social, seja igual ou superior a R$ 50.000.000,00 (cinquenta milhões de reais) , desde que iniciada a execução física.
§ 2º Entre os projetos ou subtítulos de projetos em andamento, terão precedência na alocação de recursos aqueles que apresentarem maior percentual de execução física.
§ 3º Os órgãos setoriais do Sistema de Planejamento e de Orçamento Federal, ou equivalentes, são responsáveis pelas informações que comprovem a observância do disposto neste artigo.
§ 4º Os órgãos setoriais do Sistema de Planejamento e de Orçamento Federal, ou equivalentes manterão registros de projetos sob sua supervisão, por Estado ou Distrito Federal, pelo menos com informações de custo, da execução física e financeira e da localidade.
21. Com recorrência, o tema das obras inacabadas é objeto de discussões no TCU. No Acórdão 2180/2019-TCU-Plenário, relatado pelo Min. Bruno Dantas, que tratou de Relatório de consolidação de FOC em obras paralisadas das áreas de saúde, educação e saneamento, na região Nordeste, foi feita a recomendação abaixo ao Ministério da Economia, visando incorporação em manuais, cartilhas ou treinamentos, a respeito de obras e serviços de engenharia executados por meio da transferência de recursos federais (item 9.1.6) .
9.1.6. orientação aos órgãos concedentes, considerando a inteligência do art. 45 da Lei Complementar 101/2000, Lei de Responsabilidade Fiscal, para que, quando da celebração de novos instrumentos de transferência com municípios, verifiquem a existência de obras inacabadas executadas por meio de instrumentos de transferência anteriormente celebrados com o mesmo município e com objeto semelhante, que tenham condições de viabilidade técnica e econômica de serem concluídas, priorizando a celebração de novos ajustes que tenham como finalidade a conclusão de tais obras, excetuando-se os casos para os quais sejam apresentadas justificativas que comprovem a necessidade, a viabilidade e a oportunidade de nova obra em detrimento da conclusão da obra inacabada;
22. No Acórdão 2704/2019-TCU-Plenário, relatado pelo Min. Vital do Rêgo, alusivo a auditoria do Tribunal acerca da eficiência e efetividade da aplicação dos recursos advindos de emendas parlamentares individuais impositivas, o tema foi mencionado no voto do eminente relator, conforme trecho abaixo.
No caso de obras públicas, o relatório de auditoria assinala que os projetos em andamento são obrigatoriamente prioritários, pois a Lei de Responsabilidade Fiscal, no art. 45, não permite que a lei orçamentária inclua novos empreendimentos sem que haja provisões para a continuidade dos já iniciados. Claramente, a norma tem por finalidade evitar a paralisação de obras e o risco de que se tornem definitivamente inacabadas.
Sobre o referido ponto, foi identificada boa prática adotada pela Comissão Mista de Planos, Orçamentos e Fiscalização do Congresso Nacional, que tem alertado os parlamentares acerca da necessidade de priorizarem as obras em andamento, inclusive com a disponibilização da relação de projetos nessa situação, bem como de planos de trabalho aprovados que ainda não contam com recursos suficientes.
23. No Acórdão 1079/2019-TCU-Plenário, também relatado pelo Min. Vital do Rêgo, referente a auditoria operacional com o objetivo de elaborar um diagnóstico sobre as obras paralisadas no país financiadas com recursos da União, foi recomendado ao Ministério da Economia, que, em conjunto com os demais ministérios que gerenciam recursos destinados a obras públicas, adote providências com vistas a fortalecer iniciativas de compartilhamento de informações, de forma tempestiva e qualificada, entre legislativo e executivo, aprimorando os mecanismos de avaliação dos dois poderes quanto aos compromissos já assumidos para observância dos parâmetros indicados na Lei de Responsabilidade Fiscal, em especial os arts. 16 e 45 (subitem 9.1.9) .
24. Por fim, no Acórdão 83/2020-TCU-Plenário, relatado pelo Min. Bruno Dantas, o Tribunal cientificou o Departamento Nacional de Infraestrutura de Transportes para adoção de medidas internas preventivas sobre a 'existência de trechos rodoviários sem cobertura de contrato de manutenção, o que pode estar em desacordo com o que dispõe o art. 45 da Lei Complementar 101/2000 (Lei de Responsabilidade Fiscal) , tendo em vista que as despesas de conservação do patrimônio público têm prioridade em relação à inclusão de novos projetos' (subitem 9.2.3) .
25. O tema também foi tratado, mesmo que de modo lateral, nos Acórdão 1793/2019-TCU-Plenário, relator Min. Raimundo Carreiro, n.º 502/2017-TCU-Plenário, relator Min. Augusto Sherman Cavalcanti, e n.º 1.898/2016-TCU-Plenário, relator Min. André Luís de Carvalho.
26. Todo esse arcabouço, legal e jurisprudencial, demonstra que, nos instrumentos de transferência de recursos da União para Estados, Distrito Federal ou Municípios, se o ajuste se encerrar sem que a obra prevista no objeto acordado esteja integralmente executada, deve o poder público envidar esforços tanto para priorizar a inclusão do remanescente da obra na lei orçamentária, quanto para celebrar novo convênio para conclusão do empreendimento.
27. Importante consignar que a existência de obras inacabadas pode conduzir, por diversos motivos, a um indesejável aumento da judicialização. Nesse sentido, a tentativa dos órgãos concedentes, com a assistência da AGU, em tentar entabular uma solução administrativa negociada com os entes convenentes, que possibilite a conclusão das obras, se revela a melhor medida para o interesse público. Inclusive, esse é o sentido do princípio da autocomposição entre as partes prestigiada no novo Código de Processo Civil, que estimula a busca de solução negociada entre as partes. Nesse aspecto, o art. 3.º do CPC prevê o dever do Poder Público - Judiciário, Executivo e Legislativo - (§ 2.º) e dos sujeitos processuais - juízes, advogados públicos e privados, defensores e promotores públicos - (§ 3.º) de promover e estimular as partes a resolver consensualmente o conflito.
28. No caso examinado nesta TCE, revela-se oportuno, na linha dos precedentes acima evocados, que seja recomendado ao Ministério da Defesa que, em coordenação com a Advocacia-Geral da União, priorize uma solução negociada com o Governo do Estado do Amapá para a celebração de novo ajuste com a finalidade de concluir a obra do Laboratório de Biologia e Metalografia da Policia Técnico-Científica, no município de Macapá/AP, objeto do Convênio n.º 331/PCN/2012, não se excluindo a possibilidade de se concluir pela inviabilidade do prosseguimento da obra, desde que haja justificativa técnico-jurídica idônea.
29. As providências discutidas neste parecer, além de possibilitar a solução do dano ao erário, sem onerar as finanças já combalidas do Estado do Amapá, tem a virtude de possibilitar a conclusão da obra e a operação de aparelho público, importante para a segurança da população, simultaneamente à efetivação do respectivo plano de trabalho federal.'
30.	A proposta de recomendação ao Ministério da Defesa, nos moldes justificado acima, foi acolhida no Voto da eminente Ministra Ana Arraes, Relatora do TC Processo 030.018/2016-1, resultando no item 9.2 do Acórdão n.º 7.357/2020-TCU-2.ª Câmara.
31.	O entendimento esposado no parecer daquele processo se aplica ao presente caso, sendo oportuno e conveniente que semelhante recomendação seja dirigida ao Fundo Nacional do Meio Ambiente e à Caixa Econômica Federal, para que avaliem a possibilidade de celebração de novo ajuste com a finalidade de concluir a obra de recuperação da área do lixão, que remanesceu inacabada no Contrato de Repasse n.º 0143.224-00/2002. Tal medida vai ao encontro do dever do poder público em envidar esforços para priorizar a inclusão de remanescentes de obras na lei orçamentária e celebrar novos convênios para conclusão de empreendimentos inacabados.
32.	Pelo exposto, com as devidas vênias por divergir parcialmente da instrução de mérito da Secex-TCE, esta representante do Ministério Público de Contas propõe que o item 'a' do encaminhamento da peça 43 seja substituído pelo disposto no item de mesma letra abaixo, mantendo-se as demais propostas da Unidade Técnica. Adicionalmente, propõe-se ao Tribunal acrescer os itens 'b' e 'c' abaixo, conforme razões explicitadas neste parecer.
a) acatar parcialmente as alegações de defesa da empresa G.L. Pinheiro;
b) declarar a revelia do Senhor Raimundo Carlos Góes Pinheiro, ex-prefeito do Município de Maués/AM na gestão 2013-2016;
c) julgar irregulares as contas do Senhor Raimundo Carlos Góes Pinheiro, ex-prefeito do Município de Maués/AM na gestão 2013-2016, e da empresa G.L. Pinheiro, contratada para a execução do objeto do Contrato de Repasse n.º 0143.224-00/2002, com fundamento nos arts. 1.º, inciso I, 16, inciso III, alínea 'c', e § 2.º, da Lei n.º 8.443/1992 c/c os arts. 19 e 23, inciso III, da mesma Lei, imputando-lhes, solidariamente, o débito no valor de R$ 67.313,54, na data de ocorrência de 18/9/2015;
d) aplicar ao Senhor Raimundo Carlos Góes Pinheiro (CPF XXX.450.532-XX) e à empresa G.L. Pinheiro (07.633.469/0001-07) , individualmente, a multa prevista no art. 57 da Lei n.º 8.443/1992 c/c o art. 267 do Regimento Interno do TCU, com a fixação do prazo de quinze dias, a contar das notificações, para comprovarem o recolhimento das dívidas aos cofres do Tesouro Nacional, atualizadas monetariamente desde a data do acórdão até a dos efetivos recolhimentos, se forem pagas após o vencimento, na forma da legislação em vigor;
e) autorizar, desde logo, nos termos do art. 28, inciso III, da Lei n.º 8.443/92, a cobrança judicial das dívidas caso não atendidas as notificações;
f) autorizar também, desde logo, se requerido, com fundamento no art. 26 da Lei n.º 8.443/1992, c/c o art. 217, §§ 1.º 2.º do Regimento interno do TCU, o parcelamento das dívidas em até 36 parcelas, incidindo, sobre cada parcela, corrigida monetariamente, os correspondentes acréscimos legais, fixando-lhes o prazo de quinze dias, a contar do recebimento das notificações, para comprovarem, perante o Tribunal, o recolhimento da primeira parcela, e de trinta dias a contar da parcela anterior, para comprovarem os recolhimentos das demais parcelas, devendo incidir sobre cada valor mensal, atualizado monetariamente, os juros de mora devidos, no caso do débito, na forma prevista na legislação em vigor, alertando os responsáveis de que a falta de comprovação do recolhimento de qualquer parcela importará o vencimento antecipado do saldo devedor, nos termos do § 2.º  do art. 217 do Regimento Interno deste Tribunal;
d) recomendar ao Fundo Nacional do Meio Ambiente e à Caixa Econômica Federal, com fulcro no art. 250, inciso III, do Regimento Interno/TCU, que, em coordenação com a Advocacia-Geral da União, avaliem a priorização da celebração de novo ajuste com a finalidade de concluir a obra de recuperação da área do lixão, no Município de Maués/AM, obra que constituiu etapa do Contrato de Repasse n.º 0143.224-00/2002, mas que permaneceu inacabada, tendo, por fundamentos, o disposto no art. 45 da Lei de Responsabilidade Fiscal, no art. 19 da Lei n.º 13.898/2019 (LDO relativa a 2020) , bem como a orientação geral contida no subitem 9.1.6 do Acórdão 2180/2019-TCU-Plenário;
g) encaminhar cópia da deliberação ao Procurador-Chefe da Procuradoria da República-AM, nos termos do § 3.º do art. 16 da Lei n.º 8.443/92 c/c o § 7.º do art. 209 do Regimento Interno do TCU, para adoção das medidas cabíveis e comunicar-lhe que o Relatório e o Voto que a fundamentarem podem ser acessados por meio do endereço eletrônico www.tcu.gov.br/acordaos e que, caso haja interesse, o Tribunal pode envia-lhe cópias desses documentos sem qualquer custo;
h) enviar cópia do Acórdão que vier a ser proferido ao Fundo Nacional do Meio Ambiente, ao Senhor Raimundo Carlos Góes Pinheiro (CPF XXX.450.532-XX) e à empresa G.L. Pinheiro (07.633.469/0001-07) , para ciência, informando-lhes que a presente deliberação, acompanhada do Relatório e Voto que a fundamentam, estará disponível para consulta no endereço www.tcu.gov.br/acordaos, além de esclarecer que, caso requerido, o TCU poderá fornecer sem custos as correspondentes cópias, em mídia impressa.
i) autorizar a Secex-TCE a monitorar a recomendação prevista na letra d) acima."
É o relatório.

Manoel Pedro de Carvalho (OAB/AM 4.890), representando G.L. Pinheiro - ME (peça 39).

Procuradora-Geral Cristina Machado da Costa e Silva.

TOMADA DE CONTAS ESPECIAL. CONTRATO DE REPASSE. FNMA/MMA. CAIXA. GESTÃO INTEGRADA DE RESÍDUOS SÓLIDOS URBANOS. EXECUÇÃO PARCIAL DO OBJETO AJUSTADO. INEXECUÇÃO DA META 4 (RECUPERAÇÃO DO ATERRO SANITÁRIO). NOTIFICAÇÃO. CITAÇÃO. EXCLUSÃO DA RESPONSABILIDADE DOS PREFEITOS DAS GESTÕES DE 2002 A 2012. REVELIA DO PREFEITO RESPONSÁBILIZADO (GESTÃO 2013 A 2016|). REJEIÇÃO DAS ALEGAÇÕES DE DEFESA DA EMPRESA CONTRATADA. DÉBITO PARCIAL. MULTA. COMUNICAÇÕES.

TOMADA DE CONTAS ESPECIAL (TCE)

Secretaria de Controle Externo de Tomada de Contas Especial (Secex-TCE).

A Caixa Econômica Federal (Caixa) instaurou este processo de tomada de contas especial em que foram responsabilizados, originalmente, os ex-prefeitos do município de Maués/AM, os Srs. Sidney Ricardo de Oliveira Leite (gestão 2002 a 31/3/2006) , Odivaldo Miguel de Oliveira Paiva (gestão 1º/4/2006 a 2012) e Raimundo Carlos Góes Pinheiro (gestão 2013 a 2016) , em razão de inexecução do contrato de repasse 0143.224-00/2002 (Siafi 462791) , que teve por objeto o fomento a projetos de gestão integrada de resíduos sólidos urbanos (PGIRS) .
2. Para execução do ajuste foi pactuado o montante de R$ 594.380,00, sendo R$ 448.580,00 a cargo do concedente e R$ 145.800,00 de contrapartida do município. Inicialmente previsto para ser encerrado em 5/12/2002, o contrato de repasse foi aditado até 27/8/2015.
3. Foram previstas as seguintes etapas/valores na implantação do objeto da avença (peça 2, p. 4) :
	Etapas/
Metas
	Descrição
	Valores (R$) 

	1
	Elaboração do PGIRS - Projeto de Gestão Integrada de Resíduos Sólidos. 
	35.662,80

	2
	Elaboração do projeto do aterro.
	53.494,20

	3
	Implantação do aterro. 
	416.066,00

	4
	Recuperação da área do lixão.
	89.157,00

4. Entre 2003 a 2013 foram repassadas/desbloqueadas onze parcelas no total de R$ 496.796,40 (conjunto de recursos federais e de contrapartida) . A Caixa aprovou as prestações de contas parciais dos dez primeiros repasses (R$ 384.500,15) . A prestação de contas relativa ao décimo primeiro e último desbloqueio não foi apresentada (R$ 112.296,25) . Este último desbloqueio de recursos ocorreu em 25/11/2013, em data posterior ao RAE.
5. O último relatório de acompanhamento (RAE) da Caixa, referente à vistoria in loco de 21/10/2013 (peça 2, p. 4-5) , registrou a execução de 83,61% do objeto contratado (plano de trabalho) , bem como a ausência de funcionalidade das obras executadas, sem cumprimento da função social proposta. 
Em razão disso, os gestores responsabilizados foram notificados para regularizar a execução contratual ou restituírem os recursos repassados (peça 2, p. 106) .
O Sr. Sidney Ricardo de Oliveira Leite, em 22/05/2012, diz que "enquanto figurou como ordenador de despesas municipais cumpriu com todos os procedimentos referentes à prestação de contas das verbas recebidas através do contrato de repasse 143.224-00/2002". O ex-gestor informa ainda que em 31/3/2006 renunciou ao cargo de prefeito e a responsabilidade pela continuidade e conclusão das obras/serviços foi repassada ao Sr. Odivaldo Miguel de Oliveira Paiva, o qual, por ser vice-prefeito, automaticamente assumiu como ordenador de despesas.
Por sua vez, o Sr. Odivaldo Miguel de Oliveira Paiva, em 28/5/2012, enviou o ofício 068/2012 Segom/Gabinete do Prefeito informando sobre as etapas de obras civis terminadas (3 unidades) e início da fase final do projeto (etapa 4 - desativação do lixão) , com previsão de finalização em 50 (cinquenta) dias, dentro do prazo de vigência do contrato de repasse. No citado ofício também é solicitada a retirada da notificação de instauração de TCE. 
O Sr. Raimundo Carlos Góes Pinheiro não respondeu às notificações. 
O relatório do tomador de contas especial 65/2016 imputou responsabilidades aos ex-prefeitos que ocuparam o cargo entre os anos de 2002 a 2016, por débito quantificado pela integralidade dos recursos federais desbloqueados, em razão da não conclusão do objeto pactuado (peça 2, p. 104-108) . 
O órgão de controle interno endossou as conclusões do tomador de contas especial e o ministro supervisor atestou ciência dos fatos, débitos e responsáveis do processo (peça 2, p. 123-126 e peça 3, p. 2) .
A instrução preliminar da então Secretaria de Controle Externo no Amazonas (Secex-AM) (peça 10) observou que o último RAE da Caixa registrou que a qualidade de execução das obras/serviços e das fiscalizações eram satisfatórias, o PGIRS e o projeto executivo do aterro haviam sido elaborados, o aterro sanitário tinha 83,61% de execução do contrato, porém não havia sinais de recuperação do "lixão".
Consignou também que, em razão das aprovações parciais das prestações de contas, a TCE não continha informações importantes para a eventual responsabilização solidária dos ex-prefeitos, como extratos bancários, notas fiscais e pagamentos efetuados a empresas contratadas. Assim, propôs realizar diligência à Superintendência da Caixa no Amazonas para que encaminhasse documentos/informações para o saneamento dos autos.
Ao analisar os elementos colhidos a partir da diligência, a unidade instrutiva levantou dúvidas sobre a constatação de inexecução do projeto e de sua integral não funcionalidade, considerando que o último desbloqueio de recursos ocorreu em 25/11/2013, data posterior à vistoria que concluiu pela inexecução da etapa final do ajuste (recuperação da área do lixão) .
Assim, propôs que fosse determinada à Caixa a realização de nova vistoria técnica, com a emissão e envio de relatório sobre as atividades da execução da etapa final de recuperação da área do lixão e sua funcionalidade e ainda pugnou pela exclusão das responsabilidades dos Srs. Sidney Ricardo de Oliveira e Odivaldo Miguel de Oliveira Paiva, ante a ausência de pressupostos materiais para a inclusão desses ex-prefeitos no processo.
Em resposta à diligência que ordenei fosse realizada, a Caixa informou que realizou inspeção in loco no dia 8/10/2019, tendo verificado a inexecução dos serviços necessários e previstos para a desativação do lixão no município de Maués/AM e que a área continuava em atividade recebendo os resíduos sólidos produzidos diariamente na cidade.
Na sequência, foram citados o Sr. Raimundo Carlos Góes Pinheiro pelo total dos recursos federais repassados (R$ 375.076,59) , em razão da não funcionalidade das obras/serviços executados, sem cumprimento da sua função social e também a empresa contratada G.L. Pinheiro, pelo valor parcial de R$ 84.740,05, por não ter executado os serviços necessários e previstos para a desativação do lixão no munícipio, embora tenha recebido pagamentos originários do desbloqueio da última parcela de repasse.
Em resposta à citação, a empresa apresentou alegações de defesa juntadas às peças 39 e 40, enquanto o ex-prefeito não se manifestou.
A Secretaria de Controle Externo de Tomada de Contas Especial (Secex-TCE) , atual unidade instrutora do processo, propõe considerar revel o Sr. Raimundo Carlos Góes Pinheiro, rejeitar os argumentos da G.L. Pinheiro tendo em vista a inexecução do aterro sanitário, julgar as contas de ambos os responsáveis irregulares, condená-los em débito e aplicar-lhes multa (peça 43) . 
O MP/TCU, representado pela procuradora-geral Cristina Machado da Costa e Silva, divergiu parcialmente das propostas da unidade instrutiva, relativamente ao alcance das irregularidades atribuídas aos responsáveis, à existência de dano integral por não cumprimento do objeto da avença e à quantificação do débito a ser imputado. Considera que o débito a ser imputado aos responsáveis deve ser quantificado apenas pela inexecução da meta 4 devidamente proporcionalizado em razão dos aportes financeiros federais e da contrapartida. 
Em acréscimo, por entender que as etapas executadas do ajuste poderão ter aproveitamento, o Parquet apresentou proposta de recomendação dirigida ao FNMA e à Caixa, em coordenação com a Advocacia-Geral da União (AGU) , para celebração de novo ajuste com vistas à conclusão do empreendimento (peça 47) .
II
Acolho a proposta de mérito da Secex-TCE, ajustada com as sugestões do MP/TCU, e incorporo às minhas razões de decidir as análises e as conclusões consignadas nos respectivos pareceres precedentes.
De fato, a única etapa do plano de trabalho que não foi executada refere-se à meta 4 - recuperação da área do lixão, cujo pagamento à empresa G.L. Pinheiro deve ser glosado e os débitos e as responsabilizações delimitadas à essa ocorrência, posto que: i) as etapas/metas 1, 2 e 3 foram executadas, conforme as conclusões do relatório de vistoria emitido pela Caixa em 21/10/2013; ii) as prestações de contas parciais foram aprovadas; e iii) considerando a natureza do objeto da avença, há possibilidade de aproveitamento da parte realizada do plano integrado de resíduos sólidos do município, como bem ressaltado pelo Ministério Público de Contas.
Nesse contexto, cabe rejeitar as alegações de defesa apresentadas pela G.L. Pinheiro, sobretudo por ter faturado e recebido os pagamentos (peça 14, p. 36 e 40) , mas não concretizado as obras/serviços da meta 4 do contrato de repasse, consoante restou demonstrado na última vistoria da Caixa, em 8/10/2019 (peça 25, p. 3-5) , que confirmou a inexecução dos serviços necessários à desativação do lixão do município.
Quanto à proposta de recomendação do MP/TCU dirigida ao FNMA e à Caixa, considero que a demanda de celebração de um novo convênio destinado à conclusão da recuperação do aterro sanitário deve partir do município interessado, portanto deixo de acolher tal encaminhamento.
6. Segundo os critérios firmados no Acórdão 1441/2016-TCU-Plenário, não incidiu a prescrição decenal da pretensão punitiva porquanto a irregularidade que motivou o dano desta TCE (faturamento por serviços não realizados) data de 18/9/2015 e o ato que ordenou a citação ocorreu em 17/3/2020.
Desse modo, estando delineados os pressupostos de constituição desta TCE e consoante as manifestações da Secex-TCE e do MP/TCU, cabe considerar revel o Sr. Raimundo Góes Pinheiro, rejeitar as alegações de defesa da G.L. Pinheiro, julgar irregulares as contas do ex-prefeito, condenando-o solidariamente com a empresa ao pagamento dos débitos imputados e aplicar-lhes multa. 
Ante o exposto, manifesto-me pela aprovação do acórdão que ora submeto à apreciação deste colegiado.
TCU, Sala das Sessões, em tagDataSessao.
WEDER DE OLIVEIRA 
Relator